ACORDAO-COMPLETO-2533321

ACÓRDÃO 7289/2022 ATA 36/2022 - PRIMEIRA CÂMARA

VISTOS, relatados e discutidos estes autos de representação autuada para apurar possíveis irregularidades ocorridas na Concorrência 1/2018 realizada pelo Município de São Francisco/MG e na execução dos serviços de recapeamento de vias públicas, objeto de contrato dela derivado, financiados com recursos federais do Contrato de Repasse 01043444-76,
ACORDAM os Ministros do Tribunal de Contas da União, reunidos em sessão da 1ª Câmara, diante das razões expostas pelo Relator, em:
9.1. conhecer da presente representação, satisfeitos os requisitos de admissibilidade previstos nos arts. 235 e 237, inciso VII, do Regimento Interno deste Tribunal, c/c o art. 113, § 1º, da Lei 8.666/1993, e no art. 103, § 1º, da Resolução-TCU 259/2014, para, no mérito, considerá-la procedente; 
9.2. aplicar individualmente ao Sr. Evanilso Aparecido Carneiro (CPF XXX.308.136-XX) , prefeito do município de São Francisco/MG à época dos fatos, e à Sra. Damaris de Jesus Santos Lima (CPF XXX.431.246-XX) , presidente da Comissão Permanente de Licitação à época dos fatos, a multa prevista no art. 58, inciso II, da Lei 8.443/1992, c/c o art. 268, inciso II, do Regimento Interno do TCU, no valor de R$ 5.000,00 (cinco mil reais) , fixando-lhes o prazo de 15 (quinze) dias, a contar da notificação, para que comprovem, perante o Tribunal (art. 214, inciso III, alínea "a", do Regimento Interno do TCU) , o recolhimento da dívida aos cofres do Tesouro Nacional, atualizada monetariamente desde a data deste acórdão até a do efetivo recolhimento, se pagas após o vencimento, na forma da legislação em vigor;
9.3. autorizar, desde logo, nos termos do art. 28, inciso II, da Lei 8.443/1992, a cobrança judicial das dívidas caso não atendidas as notificações; 
9.4. dar ciência ao Município de São Francisco/MG, com fundamento no art. 9º, inciso I, da Resolução TCU 315/2020, sobre as seguintes impropriedades ocorridas no certame licitatório alusivo à Concorrência Pública 01/2018: 
9.4.1. exigência de certidão de quitação de anuidade da empresa e de seu responsável técnico junto ao Crea local, por não estar prevista como critério de habilitação jurídica ou técnica na Lei 8.666/93, conforme jurisprudência do TCU, a exemplo dos Acórdão 2472/2019-TCU-Primeira Câmara e 434/2016-TCU-Plenário;
9.4.2. exigência de visita técnica ao local de execução das obras a ser realizada necessariamente pelo responsável técnico da empresa, sem haver justificativa formal e para realização de obra de baixa complexidade, em afronta à jurisprudência do TCU (Acórdão 2672/2016-TCU-Plenário, 1.215/2014-TCU-1ª Câmara, 1.447/2015-TCU-Plenário e 2.826/2014-TCU-Plenário) ;
9.4.3. exigência de atestado técnico profissional comprovando que o profissional indicado como responsável técnico das obras tenha executado serviços da mesma natureza, de quantitativos superiores a 50% do previsto para obra sem uma justificativa adequada, contrariando o disposto na jurisprudência do TCU sobre a questão (Acórdão 2672/2016-TCU-Plenário, 1.215/2014-TCU-1ª Câmara, 1.447/2015-TCU-Plenário e 2.826/2014-TCU-Plenário) ;
9.4.4. exigência de atestado técnico operacional emitido por pessoa jurídica de direito público ou privado, devidamente registrado (s) no Crea, acompanhado de Certidão de Acervo Técnico CAT, específica para a obra referida no Atestado, comprovando que a licitante executou a quantidade mínima de serviços, contrariando a ampla jurisprudência do TCU sobre a questão (Acórdão 674/2018-TCU-Plenário, 7.260/2016-TCU-2ª Câmara e 655/2016-TCU-Plenário) ;
9.4.5. exigência de comprovação da capacidade técnico profissional e técnico-operacional, com no máximo 2 (dois) atestados, sem que seja demonstrada no processo a necessidade de tal limitação, em contrariedade à jurisprudência do TCU, a exemplo do Acórdão 849/2014-TCU-Segunda Câmara;
9.4.6. exigência, no momento da fase de habilitação (e não previamente à contratação) , e mediante declaração, de contar a licitante com usina fixa ou móvel para confecção de CBUQ ou da exibição de contrato particular de locação entre a licitante e o proprietário da usina, do qual conste explicitamente sua disponibilidade para o fornecimento do CBUQ necessário à execução dessa obra pública, com licença ambiental em vigor, além de exigência de posse de laboratório de análise de solos, asfalto e concreto e de uma série de equipamentos considerados necessários à execução dos serviços, sem previsão na Lei 8.666/93 e contrariando a jurisprudência do TCU, a exemplo do Acórdão 5900/2010-TCU-Segunda Câmara;
9.5. dar ciência à Caixa Econômica Federal, com fundamento no art. 9º, inciso I, da Resolução TCU 315/2020, de que, no âmbito de contratos de repasse, a falta de verificação, pela parte concedente, de compatibilidade entre o que foi contratado com base no plano de trabalho e o serviço ou material que foi efetivamente aplicado numa obra afronta o conceito de fiscalização prescrito no art. 1º, §1º, inciso XV, da Portaria Interministerial 424/2016;
9.6. encaminhar cópia deste acórdão ao Município de São Francisco/MG; 
9.7. arquivar os presentes autos, nos termos do art. 250, inciso I, c/c art. 169, inciso V, do Regimento Interno deste Tribunal.

Representação sobre possíveis irregularidades ocorridas na concorrência e na execução dos serviços de recapeamento de vias públicas, objeto de contrato dele derivado, financiados com recursos do contrato de repasse.

Primeira Câmara

Município de São Francisco/MG.

3. Interessados/Responsáveis:
3.1. Interessado: Secretaria de Controle Externo do TCU/MG (00.414.607/0010-09).
3.2. Responsáveis: Damaris de Jesus Santos Oliveira (XXX.431.246-XX); Evanilso Aparecido Carneiro (XXX.308.136-XX); Jayme Silveira de Aragão Gesteira (XXX.152.706-XX).

13.1. Ministros presentes: Benjamin Zymler (na Presidência), Vital do Rêgo (Relator) e Jorge Oliveira.
13.2. Ministro-Substituto convocado: Marcos Bemquerer Costa.
13.3. Ministros-Substitutos presentes: Augusto Sherman Cavalcanti e Weder de Oliveira.

VITAL DO RÊGO

Transcrevo a seguir, com os ajustes de forma pertinentes, a instrução elaborada por auditor da Secretaria de Fiscalização em Infraestrutura Urbana (peça 39) .
INTRODUÇÃO
1. 	Cuidam os autos de representação formulada pela então Secretaria de Controle Externo do TCU no Estado de Minas Gerais (Secex-MG) , por meio de pronunciamento de seu titular (peça 5) , com base em informações oriundas de manifestação apresentada junto à Ouvidoria deste Tribunal, na qual foram apontadas possíveis irregularidades no procedimento licitatório da Concorrência 1/2018 realizada pela Prefeitura Municipal de São Francisco/MG, assim como na execução dos serviços objeto de Contrato 30/2018, derivado daquela licitação. 
2.	Tais obras foram financiados com recursos do Contrato de Repasse 01043444-76 - Siconv 849154/2017 - Ministério das Cidades/Caixa (Programa Planejamento Urbano) , celebrado com aquela municipalidade objetivando o recapeamento de vias públicas.
3. 	O objeto da licitação envolvia a execução de 49.140,79 m² de recapeamento asfáltico de diversas vias urbanas na sede do município (peça 1, p. 1) , num valor orçado de R$ 2.003.869,39, sendo R$ 1.976.600,00 oriundos do Ministério das Cidades e R$ 27.269,39 com recursos próprios da prefeitura (peça 2, p. 23) .
4. 	Ainda segundo o autor da representação, a licitação foi aberta em 9/5/2018, homologada em 16/5/2018, e seu objeto adjudicado à empresa Mais Construtora Ltda. (CNPJ 10.913.161/0001-20) pelo valor de R$ 2.003.704,30 (peça 4) .
HISTÓRICO 
5.	No pronunciamento da unidade à peça 5, o titular da então Secex-MG realizou, de forma indireta e circunstancial, o exame sumário de que trata o item 1.14.IV do anexo à Portaria-Segecex 12/2016 relativo às informações comunicadas ao Tribunal, por meio da Ouvidoria (Manifestação 307583, de 14/8/2018) , acerca de possíveis irregularidades na condução daquela Concorrência 1/2018 e subsequente contratação, e destacou o alto risco de haver problemas na execução contratual ao apontar que, apesar de transcorridos quatro dos seis meses de vigência do contrato, apenas 31,20% do percentual físico havia sido executado. 
6. 	Além disso, pontuou a alta relevância de se apurar as diversas cláusulas restritivas à competitividade existentes no edital da Concorrência 1/2018, as quais teriam levado a uma proposta vencedora com desconto ínfimo sobre o valor orçado.
7.	Naquele exame foram elencadas as seguintes irregularidades relacionadas à Concorrência 1/2018 e ao Contrato 30/2018:
a) falta de divulgação do andamento do procedimento licitatório: constavam da página eletrônica da municipalidade  (http://www.prefeituradesaofrancisco.mg.gov.br/licitacoes) , em consulta realizada em 14/9/2018, apenas o edital e seus anexos (especificações técnicas, memorial descritivo, projeto, planilha orçamentária estimativa e cronograma físico financeiro estimado) , documentação essa agregada às peças 1 e 2; 
b) exigências das seguintes cláusulas restritivas no edital e possível descumprimento das mesmas por parte da licitante vencedora: 
b.1) certidão de quitação de anuidade da empresa e de seu responsável técnico junto ao Crea local (item 4.1.3.1, peça 1, p. 2) ;
b.2) vistoria a ser realizada necessariamente pelo responsável técnico da empresa (já contratado a essa altura, eliminando a possibilidade de declaração de interesse de futuro contrato) e com supressão do prazo legal para elaboração de documentação (até 3/5, quando a abertura estava agendada para 9/5) - itens 4.1.3.4 e 4.1.3.5 (peça 1, p. 3) ;
b.3) indicação de quantitativos de execução anterior de serviços, em se tratando de capacidade técnico profissional (item 4.1.3.7, peça 1, p. 3) ;
b.4) obtenção de visto do Crea local em documentação de capacidade técnica para empresas sediadas em outras unidades da federação (item 4.1.3.9.4, peça 1, p. 4) ;
b.5) estabelecimento de número máximo de atestados para comprovação da execução anterior de serviços (item 4.1.3.9.5, peça 1, p. 4) , sem apresentação de justificativas técnicas;
b.6) necessidade de evidenciação, já no momento da fase de habilitação (e não previamente à contratação) e mediante declaração, de contar a licitante com usina fixa ou móvel para confecção de CBUQ ou da exibição de contrato particular de locação entre a licitante e o proprietário da usina, do qual conste explicitamente sua disponibilidade para o fornecimento do CBUQ necessário à execução dessa obra pública, com licença ambiental em vigor (itens 4.1.3.9.6; 4.1.3.9.6.1 e 4.1.3.9.6.2, peça 1, p. 4) . Segundo a manifestação junto à ouvidoria, inexistiria usina (de asfalto) nos arredores da cidade; e
b.7) idem quanto às exigências constantes dos dois itens subsequentes (4.1.3.9.7 e 4.1.3.9.8, p. 4 da mesma peça) relativamente ao laboratório de análise de solos, asfalto e concreto e à titularidade de equipamentos necessários à execução dos serviços, listados na tabela de p. 4-5, vez se tratar de requisitos próprios para a execução contratual;
c) aplicação, na execução do contrato, de asfalto a frio em lugar de asfalto 'betuminoso usinado a quente', de preço mais elevado, indicado na proposta de fornecimento, e má qualidade dos serviços executados, na medida em que já estaria nascendo mato no local de aplicação.
8. 	Porém, diante da carência de informações quanto ao contexto em que foi realizado o certame, foi determinada a realização de diligência junto ao município (peça 6) para requerer a relação de empresas participantes, eventuais impugnações, as atas do certame, recursos interpostos, dentre outros.  
9.	 De igual modo, em razão da necessidade de se obter informações da Caixa Econômica Federal (Caixa) , também foi determinada a realização de diligência àquela entidade.
10.	 A resposta do município de São Francisco/MG ocorreu por meio da peça 14, acompanhado de cópia integral do processo licitatório da Concorrência (peças 16 a 18) . Já a resposta de Caixa foi acostada às peças 10 e 15, seguida de Anotação de Responsabilidade Técnica - ART do engenheiro fiscal da obra e boletim de medição inicial (peça 11) , do Parecer PA REGOV/MO 0044/2018, de 10/10/2018 (peça 13) , e do Relatório de Acompanhamento de Engenharia - RAE (peça 12, p. 4-11) .
Instrução preliminar
11. Após a realização das diligências, a instrução de peça 25 efetuou o exame inicial. Considerou-se que a representação preenchia os requisitos de admissibilidade constantes no art. 235 e 237, VI, do Regimento Interno do TCU c/c § 1º do art. 103 da Resolução-TCU 259, de 7/5/2014. Assim, entendeu-se que poderia ser apurada para fins de comprovar a sua procedência.
12. Apurou-se, ainda, que a situação tratada possuía materialidade e relevância e que havia riscos à Unidade Jurisdicionada, suficientes à imediata ação do TCU. Dessa forma, considerou-se que a representação poderia ser apurada, para fins de comprovar a sua procedência, nos termos do art. 234, § 2º, segunda parte, do Regimento Interno do TCU.
Histórico do certame 
13.	Na análise preliminar, verificou-se que a presidente da CPL, Sra. Damaris de Jesus Santos Lima, assinara a minuta do edital e de seus anexos em 20/3/2018 (peças 1 e 16, p.75-86) e a encaminhou na mesma data para apreciação do procurador jurídico do município, Sr. Jayme Silveira de Aragão Gesteira (peça 16, p.67) , que a aprovou sem qualquer alteração, ao concluir que continha os elementos essenciais exigidos pela legislação aplicável à espécie e que estava apta à utilização (peça 16, p. 97-98) .
14.	Ressaltou-se que o edital foi objeto de impugnação por parte da empresa Construtora Novais Ltda. - EPP, na qual contestava diversas cláusulas relativas à qualificação técnica dos licitantes, a saber: itens 4.1.3.4, 4.1.3.7, 4.1.3.9, 4.1.3.9.4, 4.1.3.9.5, 4.1.3.9.6, 4.1.3.9.7 e 4.1.3.9.8 (p.106-113) .
15.	Observou-se, ainda, que a impugnação foi analisada inicialmente pelo procurador jurídico do município, em 7/5/2018 (peça 16, p. 114-116) , o qual considerou, em sede preliminar, que a impugnação não poderia ser conhecida por não ter sido apresentada a via original do documento no protocolo geral da prefeitura e nem apresentado documento da empresa que comprovasse ser o subscritor da peça seu sócio administrador. Quanto ao mérito, apesar de mencionar a expressão "analisando o mérito..." no penúltimo parágrafo da p.115, peça 16, o procurador não fez qualquer análise do mérito da impugnação. Ao final de seu parecer, opinou pelo prosseguimento do certame.
16.	Além disso, constatou-se que a presidente da CPL, em resposta à impugnação, repetiu apenas a conclusão a que chegara o procurador jurídico e se manifestou pelo não conhecimento da impugnação (peça 16, p. 117-118) .
17.	Quanto à competitividade, verificou-se que apenas duas empresas manifestaram interesse em participar do certame: Minas Mato Grosso Construtora Ltda/ME e Mais Construtora Ltda. 
18.	Apesar disso, na ata da sessão inaugural do certame licitatório (peça 18, p.7) , foram registradas impugnações recíprocas, por parte das duas empresas participantes.
19.	As impugnações foram apreciadas pelo procurador jurídico do município, o qual deu provimento àquela apresentada pela Mais Construtora Ltda. Já com relação à impugnação apresentada por Minas Mato Grosso Construtora Ltda./ME, o procurador jurídico a rejeitou sob o argumento de que a impugnada (Mais Construtora Ltda.) havia requerido no órgão competente a revalidação da licença de operação ambiental, então vencida, e que a demora na emissão de nova certidão não poderia ser imputada à impugnada. Ao final, manifestou-se pela inabilitação da empresa Minas Mato Grosso Construtora Ltda./ME e pela habilitação da empresa Mais Construtora Ltda. (peça 18, p.9-17) .
20.	Com isso, em sessão de 15/5/2018, os membros da CPL, amparados no parecer do procurador jurídico, decidiram habilitar apenas a empresa Mais Construtora Ltda, cujo envelope de sua proposta de preços foi aberto, com valor global de R$ 2.003.704,30 (peça 18, p. 26-55) . Com isso, foi declarada vencedora do certame (ata à peça 18, p.56) . A administração municipal obteve o ínfimo desconto de 0,0082%. 
21.	Foi então produzido o relatório final do certame pelo procurador jurídico do município (peça 18, p. 58-59) , seguido da homologação da licitação e adjudicação do objeto pelo prefeito municipal de São Francisco/MG, Sr. Evanilso Aparecido Carneiro, em 16/5/2018 (peça 18, p. 60-61) .
22.	Em 17/5/2018 foi publicado o extrato da homologação e adjudicação (peça 18, p.63-64) e celebrado o Contrato 30/2018 com vigência entre 17/5 e 17/11/2018 (peça 18, p.75-80) . O extrato do contrato foi publicado no DOU em 21/5/2018 (peça 18, peça 87) , mas a ordem de execução dos serviços foi emitida apenas em 6/7/2018 (peça 18, p.89) .
Das questões atinentes à execução contratual
23. Quanto à execução do Contrato 30/2018 celebrado com a Mais Construtora Ltda., observou-se que foi objeto de esclarecimentos por parte da Caixa Econômica Federal, informando que o atraso no cronograma foi devido à recomendação do Ministério Público Estadual (MPE) de paralisar as obras até que denúncias fossem esclarecidas, mas que não havia impedimento técnico por parte da Caixa para a continuidade da obra (peça 13, p.2, item 1.3) .
24.	Constatou-se, por meio da ata de reunião de 27/7/2018 convocada pelo MPE/MG, que houve acordo para paralisar as obras, até que houvesse esclarecimento acerca de possíveis impactos negativos sobre o patrimônio artístico e cultural do município (peça 18, p. 90-91) .  
25.	Em consulta realizada ao Sistema de Acompanhamento de Operações da Caixa (https://webp.caixa.gov.br/siurb/ao/pag/filtro-ctrl.asp) , realizada em 22/4/2020, não se verificou alteração na situação de andamento das obras contratadas, que permaneciam com percentual de 31,20% de execução física (peça 19) . 
26.	Por sua vez, em consulta ao sistema Siconv, o único pagamento que teria sido efetuado à empresa Mais Construtora Ltda. até 22/4/2020 corresponderia a fatura de 21/1/2019, no valor bruto de R$ 625.334,70 (peça 20) , valor esse que corresponde aos 31,20% de execução registrados pela Caixa.
27.	Ainda de acordo com o Siconv, constatou-se a realização de novo certame licitatório vinculada ao contrato de repasse, a Tomada de Preços 5/2019, da qual resultou o Contrato 29/2020, de 2/3/2020, no valor de R$ 698.686,73, celebrado com a Vital Norte Construtora, Serviços e Locação de Equipamentos Ltda. (peça 21) , para execução de recapeamento asfáltico com CBUQ em sete das nove ruas do município previstas no contrato anterior (peça 22) . 
28.	Avaliou-se, assim, que o Contrato 30/2018 fora rescindido, apesar de não constar dos sistemas documentação sobre essa informação, e que a continuidade das obras se daria no âmbito do Contrato 29/2020. 
29.	Quanto à suposta à aplicação de concreto usinado a frio em detrimento de CBUQ (usinado a quente) previsto no contrato, a Caixa esclareceu, inicialmente, que o ateste, a medição, a fiscalização e a aceitação dos serviços eram de responsabilidade do engenheiro fiscal da prefeitura, Sr. Robson Rodrigues, e não do engenheiro/arquiteto da Caixa, que exerceria exclusivamente atividades de conferência das etapas das obras indicadas na medição. 
30.	Informou ainda que, "após a aplicação da massa asfáltica e acabamento do serviço prestado, não há condições de afirmar, através de inspeção visual, se foi aplicado o asfalto a frio ou a quente" (peça 13, p.1, item 1.1) .
31.	A instrução avaliou que	 as informações prestadas pela Caixa não poderiam ser completamente acolhidas, uma vez que se insere no rol de suas competências não só o ateste da execução físico-financeira do objeto, como também a verificação da compatibilidade entre a execução e o pactuado no plano de trabalho, o que inclui a verificação do tipo de serviço executado e/ou do material empregado (cláusula 2.1, incisos III e IX, do Contrato de Repasse - peça 16, p.6-7) .
32.	Por sua vez, considerou-se que, diante da suspeita de ter sido empregado asfalto a frio em lugar de CBUQ, a apuração da Caixa poderia ter sido mais abrangente, utilizando-se de outros meios de checagem do método construtivo, como consulta a diário de obra e entrevista com o fiscal da prefeitura.
33.	Contudo, em razão de o contrato ainda estar vigente, avaliou-se que caberia à Caixa avaliar, em seu relatório técnico final, se os serviços foram realizados dentro dos padrões previstos e em conformidade com o que foi estabelecido no plano de trabalho e, em caso de desconformidades que prejudiquem a funcionalidade do objeto pactuado, demandar da prefeitura as medidas corretivas necessárias, sob pena de instauração de tomada de contas especial.
34.	Por fim, quanto ao terceiro questionamento sobre a execução contratual - baixa qualidade dos serviços executados, a Caixa informou que o vistoriador indicou a ocorrência de nascimento de gramíneas em locais sem execução de pavimento, o que seria "natural em obras de recapeamento em que a execução da sarjeta não é prevista". Acrescentou, ainda, que "o escopo da execução do objeto... não contempla implantação de novas sarjetas, consequentemente não haverá limpeza do local onde registrou o nascimento de gramíneas", que "nos locais em que houve interferência das obras... o recape asfáltico executado não apresenta nascimento de gramíneas" (destaque no original) , segundo relatório fotográfico anexado, e que, segundo vistoriador, "a qualidade da obra é fraca" (peça 13, item 1.2) .
Falta de divulgação na Internet do andamento do procedimento licitatório
35.	Outro ponto avaliado pela instrução de peça 25 foi a falta de publicidade no portal da prefeitura municipal da licitação para contratação dos serviços. Contudo, em acesso à mesma página eletrônica, observou-se que as informações exigidas na lei já estavam publicadas, especialmente para as licitações mais recentes (peça 23) , razão pela qual não se viu necessidade de qualquer medida corretiva por parte do Tribunal com relação a esse questionamento.
Avaliação das cláusulas editalícias que restringiram a competitividade
36.	A avalição das cláusulas do edital, realizada o âmbito da instrução de peça 25, considerou que houve restrição indevida de participação de possíveis licitantes, violando o disposto no art. 30, inc. II, e §§ 1º e §6ª, c/c o art. 3º, § 1º, da Lei nº 8.666/1993 e diversas deliberações deste Tribunal. Ressaltou-se sendo que algumas dessas cláusulas foram alvo de impugnação do edital. Destacou-se como irregulares as seguintes: 
a) Cláusula 4.1.3.1 - 	certidão de quitação de anuidade da empresa e de seu responsável técnico junto ao Crea local;
b) Cláusulas 4.1.3.4 e 4.1.3.5 - visita técnica ao local de execução das obras a ser realizada necessariamente pelo responsável técnico da empresa detentor dos atestados em questão;
c) Cláusula 4.1.3.7 - Atestado técnico profissional: emitido por pessoa jurídica de direito público ou privado, devidamente registrado (s) no CREA, acompanhado de Certidão de Acervo Técnico CAT, em nome do profissional, específica para a obra referida no Atestado, comprovando que o profissional indicado para ser o responsável técnico da obra, executou obras e serviços da mesma natureza dos aqui licitados:
1) Execução de 40.000,00m² (quarenta mil metros quadrados) de pintura de ligação com RR-1C ou RR 2C.
2) Fornecimento e execução de 4.000,00 (quatro mil) toneladas ou 1.600,00 (um mil e seiscentos) m³ de CBUQ (peça 1, p. 3) ;
d) Cláusula 4.1.3.9 - Atestado técnico operacional emitido por pessoa jurídica de direito público ou privado, devidamente registrado (s) no CREA, acompanhado de Certidão de Acervo Técnico CAT, específica para a obra referida no Atestado, comprovando que a LICITANTE executou a quantidade mínima dos seguintes serviços:
1) Execução de 20.000,00 m² de pintura de ligação com RR-1C ou RR-2C.
2) Execução de 1.200,00 (um mil e duzentos) toneladas ou 500,00 (quinhentos) m³ de CBUQ (peça 1, p.4) .
e) Cláusula 4.1.3.9.4 - "As empresas de outros Estados deverão apresentar o visto do CREA/MG" (Crea do local das obras) ;
f) Cláusula 4.1.3.9.5 - Comprovação da Capacidade Técnico profissional e Técnico-Operacional, com no máximo 02 (dois) atestados;
g) Cláusulas 4.1.3.9.6; 4.1.3.9.6.1, 4.1.3.9.6.2, 4.1.3.9.7 e 4.1.3.9.8 - tratam da necessidade de evidenciação, já no momento da fase de habilitação (e não previamente à contratação) e mediante declaração, de contar a licitante com usina fixa ou móvel para confecção de CBUQ ou da exibição de contrato particular de locação entre a licitante e o proprietário da usina, do qual conste explicitamente sua disponibilidade para o fornecimento do CBUQ necessário à execução dessa obra pública, com licença ambiental em vigor, além de exigência de posse de laboratório de análise de solos, asfalto e concreto e de uma série de equipamentos considerados necessários à execução dos serviços (peça 1, p. 4-5) .
37. Avaliou-se que todas essas cláusulas foram as causadoras para que apenas duas empresas se interessassem em participar do certame, razão pela qual, considerou-se que deveriam ser responsabilizados os agentes que atuaram para que esse edital permanecesse irregular e que tinham o poder-dever de adotar providências corretivas para tal. 
Ilegalidade na habilitação da empresa vencedora da Concorrência 1/2018
38.	Com relação a essa questão, constatou-se que a Mais Construtora Ltda. fora indevidamente habilitada a prosseguir para a fase seguinte da concorrência, por não ter atendido à cláusula de habilitação técnica "4.1.3.9.6.2 - Apresentação de Licença ambiental da usina através de AAF (autorização ambiental de funcionamento) , ou LO (licença de operação) , expedida somente pela SEMAD/COPAM, sendo vedado (sic) licenças expedidas por órgãos municipais (CODEMA) ...". 
39.	Ressaltou-se que essa questão havia sido objeto de impugnação pela licitante Minas Mato Grosso Construtora Ltda., mas o procurador jurídico do munícipio, cujo posicionamento foi adotado pelos membros da CPL (peça 18, p.56) , rejeitou essa impugnação.
Responsabilização pelas ocorrências
40.	Em razão dessas ocorrências, a instrução de peça 25 efetuou a análise preliminar das irregularidades, considerando-as graves, uma vez que contribuíram para que apenas duas empresas se interessassem em participar do certame. 
41.	Diante disso, entendeu pertinente a responsabilização da presidente da CPL, Sra. Damaris de Jesus Santos Lima, do procurador jurídico do município, Sr. Jayme Silveira de Aragão Gesteira, e do prefeito do município de São Francisco/MG, Sr. Evanilso Aparecido Carneiro. 
42.	Opinou-se pela não responsabilização dos demais membros da Comissão de licitação, haja vista que, conforme consta da peça 24, um dos membros titulares, o Sr. Flávio dos Santos Ferreira (CPF XXX.121.036-XX) , mal possuía 22 anos de idade ao tempo da licitação e não tinha, qualquer registro de emprego formal no cadastro da Relação Anual de Informações Sociais - RAIS ou de atividade empresarial registrada no Cadastro Nacional de Empresas, o que constitui indicativo de que não possuía qualificação para integrar a CPL, tendo sido designado, muito provavelmente, apenas para compor o mínimo de três integrantes. 
43.	Já o outro membro da CPL, Sr. José Pereira dos Santos Neto (CPF XXX.714.606-XX) , apesar de constar da RAIS como servidor efetivo do município responsável pela licitação, ocupava cargo não especializado de serviço de limpeza e conservação de áreas públicas, o que, em geral, constitui indicativo de que também não tinha qualificação para processar e julgar as propostas da Concorrência 1/2018, conforme exigido no caput do art. 51 da Lei 8.666/1993, levando à presunção de que também teria sido convocado apenas para compor o mínimo de três participantes de uma CPL.
44.	Assim, apesar do que prescreve o art. 51, §3º, da Lei 8.666/1993, a responsabilização do servidor foi atenuada.
Realização das audiências
45.	Após discorrer sobre as irregularidades no processo de licitação e na gestão contratual, a instrução de peça 25 submeteu os autos à consideração superior propondo realizar a audiência dos responsáveis pelas irregularidades indicadas, nos seguintes termos:
a) Presidente da CPL à época Sr.ª Damaris de Jesus Santos Lima (CPF XXX.431.246-XX, atualmente cadastrada na Receita Federal sob o nome de Damaris de Jesus Santos Oliveira) , por:
a.1) ter assinado e dado seguimento ao edital da Concorrência 1/2018 com exigências restritivas à competitividade consubstanciadas nas cláusulas 4.1.3.1, 4.1.3.4, 4.1.3.5, 4.1.3.7, 4.1.3.9, 4.1.3.9.4, 4.1.3.9.5, 4.1.3.9.6, 4.1.3.9.6.1, 4.1.3.9.6.2,  4.1.3.9.7 e 4.1.3.9.8, as quais violaram o art. 30, inc. II, e §§ 1º e §6ª, c/c o art. 3º, § 1º, da Lei nº 8.666/1993 e diversas deliberações deste Tribunal;
a.2) ter deixado de adotar qualquer providência corretiva no edital, mesmo com os alertas contidos na impugnação ao edital apresentada pela empresa Construtora Novais Ltda. acerca das mencionadas cláusulas restritivas à competitividade existentes no edital, ainda que tal impugnação não tivesse sido conhecida, uma vez que o agente público tem o dever de adotar providências de ofício com vistas à correção de ilegalidades que cheguem ao seu conhecimento;
a.3) ter habilitado a licitante Mais Construtora Ltda. na Concorrência 1/2018, mesmo após impugnação de sua documentação por outra licitante com indicação para o descumprimento por aquela empresa da cláusula 4.1.3.9.6.2 do edital, ao ter apresentado a licença de operação já vencida Loc nº 248/2011 de uma usina de confecção de CBUQ (Concreto Betuminoso Usinado a Quente) , fato que violou o princípio da vinculação ao instrumento convocatório prescrito no art. 3º assim como o art. 44 da Lei 8.666/1993
b) Procurador jurídico do município à época, Sr. Jayme Silveira de Aragão Gesteira (CPF XXX.152.706-XX) , por:
b.1) ter aprovado a minuta do edital mesmo com exigências restritivas à competitividade consubstanciadas nas cláusulas 4.1.3.1, 4.1.3.4, 4.1.3.5, 4.1.3.7, 4.1.3.9, 4.1.3.9.4, 4.1.3.9.5, 4.1.3.9.6, 4.1.3.9.6.1, 4.1.3.9.6.2,  4.1.3.9.7 e 4.1.3.9.8, as quais violaram o art. 30, inc. II, e §§ 1º e §6ª, c/c o art. 3º, § 1º, da Lei nº 8.666/1993 e diversas deliberações deste Tribunal;
b.2) ter emitido parecer jurídico favorável ao prosseguimento do certame, mesmo após alertas contidos na impugnação ao edital apresentada pela empresa Construtora Novais Ltda. acerca das mencionadas cláusulas restritivas à competitividade existentes no edital, ainda que tal impugnação não tivesse sido conhecida, uma vez que o agente público tem o dever de adotar providências de ofício com vistas à correção de ilegalidades que cheguem ao seu conhecimento;
b.3) ter emitido parecer jurídico favorável à habilitação da licitante Mais Construtora Ltda. na Concorrência 1/2018, mesmo após impugnação de sua documentação por outra licitante com indicação para o descumprimento por aquela empresa da cláusula 4.1.3.9.6.2 do edital, ao ter apresentado a licença de operação já vencida Loc nº 248/2011 de uma usina de confecção de CBUQ (Concreto Betuminoso Usinado a Quente) , fato que violou o princípio da vinculação ao instrumento convocatório prescrito no art. 3º da Lei 8.666/1993;
c) Prefeito do município de São Francisco/MG, Sr. Evanilso Aparecido Carneiro	 (CPF XXX.308.136-XX) , por ter homologado a Concorrência 1/2018 e adjudicado seu objeto à licitante Mais Construtora Ltda.:
c.1) sem que constasse do processo uma adequada análise de mérito da impugnação ao edital apresentada pela empresa Construtora Novais Ltda. em relação às exigências restritivas à competitividade consubstanciadas nas cláusulas editalícias 4.1.3.4, 4.1.3.7, 4.1.3.9, 4.1.3.9.4, 4.1.3.9.5, 4.1.3.9.6, 4.1.3.9.7 e 4.1.3.9.8, as quais violaram o art. 30, inc. II, e §§ 1º e §6ª, c/c o art. 3º, § 1º, da Lei nº 8.666/1993 e diversas deliberações deste Tribunal;
c.2) apesar de ter sido evidenciado claramente na impugnação ocorrida em face de sua documentação o descumprimento por aquela empresa da cláusula 4.1.3.9.6.2 do edital, ao ter apresentado a licença de operação já vencida Loc nº 248/2011 de uma usina de confecção de CBUQ (Concreto Betuminoso Usinado a Quente) , fato que violou o princípio da vinculação ao instrumento convocatório prescrito no art. 3º da Lei 8.666/1993, sendo que sua conduta se vê agravada pelo fato de ter designado dois membros titulares não qualificados (Srs. Flávio dos Santos Ferreira e Jose Pereira dos Santos Neto) para composição da comissão de licitação que habilitara aquela empresa, em desacordo com o caput do art. 51 da Lei 8.666/1993.
 (.......) 
46.	A proposta contou com a anuência das instâncias superiores da SeinfraUrbana que, com base na delegação de competência conferida pelo Relator dos autos, Ministro Vital do Rego, determinaram a expedição dos ofícios de audiência (peças 26 e 27) .
EXAME TÉCNICO
47. Em cumprimento ao Pronunciamento do então Secretário da SeinfraUrbana (peça 27) , foi promovida a audiência dos Srs. Evanilso Aparecido Carneiro, Jayme Silveira de Aragão Gesteira e Damaris de Jesus Santos Lima, por meio dos Ofícios 41621, 41622 e 41624/2020-TCU/Seproc (peças 28, 29 e 30) , datados de 10/8/2020.
[Revelia]
48.	O Sr. Evanilso Aparecido Carneiro, prefeito municipal de São Francisco/MG, tomou ciência do aludido ofício de audiência, conforme documento constante das peças 28 e 33 e não apresentou razões de justificativa quanto às irregularidades verificadas. A comunicação desta Corte foi entregue no endereço indicado na base de dados da Receita Federal, qual seja, Rua Silva Jardim, 342, Centro, São Francisco, Minas Gerais:
49.	Transcorrido o prazo regimental fixado, e não tendo o aludido responsável apresentado razões de justificativa, entendemos que deverá ser considerado revel, dando-se prosseguimento ao processo, de acordo com o art. 12, § 3º, da Lei 8.443/1992.	
50.	Já o Sr. Jayme Silveira de Aragão Gesteira, Procurador jurídico do município, e a Sra. Damaris de Jesus Santos Lima, Presidente da Comissão de Licitação, tomaram ciência dos aludidos ofícios, conforme documentos constantes das peças 31 e 32, tendo apresentado suas razões de justificativa, de acordo com documentos constantes das peças 34 e 35. 
[Justificativas - Sra. Damaris de Jesus Santos Lima]
51. A presidente da Comissão de Licitação apresentou suas razões de justificativas, conforme documento aposto à peça 34. A responsável afirma que não houve vícios ou irregularidades por ela praticadas no certame de licitação objeto dos presentes autos. Registra que a norma de regência não atribui à Presidente da Comissão de Licitação o dever de elaborar o edital, até porque as especificidades do objeto devem estar adstritas e pautadas em termo de referência ou projeto básico, instrumentos que, necessariamente, demandam de conhecimento específico do bem ou serviço pretendido, e ainda, a adequação com a necessidade do ente federado. 
52.	Ressalta que as cláusulas editalícias foram confeccionadas por setor técnico específico do município e repassadas à presidente da CPL como sendo legais, adequadas e hábeis a consecução do processo licitatório, tanto que, foram chanceladas por profissional do direito, devidamente investido no cargo de procurador municipal, que formalizou parecer jurídico nesse sentido. 
53.	Salienta que ao longo da tramitação do processo licitatório, sempre que houve impugnação e/ou solicitação de esclarecimento, requisitou auxílio técnico dos profissionais municipais disponíveis (advogado e engenheiro) , acatando integralmente as determinações por eles exaradas, que, inclusive, se encontram formalizadas nos autos através de pareceres e registros constantes da ata de julgamento. 
54.	Assegura que o procurador municipal sempre adotou postura enfática e veemente no sentido da manifesta legalidade e regularidade dos autos do processo licitatório, tendo participado ativamente tanto na fase interna quanto na fase externa do certame. 
55.	Pugna que tanto o procurador municipal quanto o engenheiro acompanharam presencialmente a fase externa da licitação, prestando suporte técnico aos trabalhos, tendo ambos assinado as atas da sessão de julgamento do processo licitatório. (fls. 385/ 386 e fl. 434) . Com isso, afirma que as imputações devem ser direcionadas aos profissionais que assessoraram/pautaram a decisão da Comissão de Licitação, pois, estes foram os responsáveis pelo ato administrativo produzido, além do chefe do executivo, responsável legal pelo certame.
56.	Além das justificativas quanto às audiências, a responsável destaca que não foi imputado qualquer dano ao erário decorrente da sua atuação o que afasta a sua responsabilidade.
57.	Avalia também que a jurisprudência do TCU considera que não deve ser aplicada punição aos membros da comissão de licitação quanto às irregularidades contidas no conteúdo do edital, não se mostrando razoável exigir aprofundado nível de conhecimento em área específica para responsabilizar a Comissão de Licitação e que as atribuições da Comissão, em regra, abrangem o processamento do procedimento licitatório.
58.	Por fim, considera que as exigências para habilitação, definição da modalidade de licitação, metodologia de avaliação da qualidade dos serviços, dentre outras, são itens referentes à fase de planejamento da contratação e não afetos às atribuições típicas da comissão de licitação, razão por que irregularidades apuradas nessa fase não podem ser imputadas ao presidente de comissão de licitação.
59.	A Responsável ilustra seus argumentos com deliberações do TCU em que foi decidido pela não responsabilização do pregoeiro ou CPL por falhas no edital (Acórdão 1729/2015-TCU-Primeira Câmara, Rel. Bruno Dantas; 3213/2019-TCU-1ª C, Rel. Benjamin Zymler; 1532/2011-TCU- Plenário, Rel. Ubiratan Aguiar; 2389/2006-TCU-Plenário; 687/2007-TCU-Plenário e 1789/2015-TCU-1ª C) .
[Análise das razões de justificativa - Presidente da CPL]
60.	A Presidente da Comissão de Licitação, ao não agir com a devida diligência no exercício de suas funções, permitindo que irregularidades relevantes e de fácil percepção fossem levadas a diante, torna-se corresponsável pelas consequências advindas desses ilícitos. A esse respeito, há entendimento jurisprudencial majoritário no sentido de que os membros das comissões de licitação são alcançados pela jurisdição do TCU com a aplicação de multa, sempre que os seus atos derem causa a grave ofensa à ordem jurídica (Acórdãos 1.860/2008, Rel. Min Guilherme Palmeira., 768/2009, Rel. Min. Walton Alencar 2.135/2009, Rel. Min. Augusto Nardes 2.134/2009, Rel. Min. Valmir Campelo e 1.520/2013 - TCU - Plenário, Rel. Min. Benjamin Zymler, todos apreciados pelo Tribunal Pleno) .
61.	Uma interpretação sistemática da legislação aplicável à Administração Pública propicia-nos uma visão mais correta a respeito da questão em tela.
62.	No nível constitucional, ressalte-se que a presidente da Comissão de Licitação deve obediência ao princípio da legalidade e não deve quedar-se inerte diante de atos administrativos que ofendam a esse princípio.
63.	Corrobora esse entendimento o disposto no art. 4º da Lei 8.429/92, que dispõe constituir obrigação dos agentes públicos de qualquer nível ou hierarquia zelar pela estrita observância dos princípios da legalidade, impessoalidade, moralidade e publicidade no trato dos assuntos que lhe são afetos.
64.	Vê-se, portanto, que a legislação não aquiesce à existência e continuidade de atos administrativos em afronta ao princípio da legalidade.
65.	Ademais, a justificativa apresentada pela responsável de que apenas conduziu o certame sem que tivesse conhecimento das ilicitudes contidas no edital também não pode prosperar, haja vista que a Sra. Damaris de Jesus Santos Lima assinara a minuta do edital e de seus anexos em 20/3/2018 (peças 1 e 16, p.75-86) e a encaminhou na mesma data para apreciação pelo procurador jurídico do município, Sr. Jayme Silveira de Aragão Gesteira (peça 16, p.67) . Portanto, não apenas recebeu o documento pronto, mas assumiu a qualidade da autora.
66.	Mesmo se assim não fosse, a responsável não poderia adotar uma atitude passiva diante de vícios no instrumento convocatório, que constitui a base para todo seu trabalho de processamento da licitação, senão chegaríamos à possibilidade absurda de a Comissão dar seguimento a um procedimento patentemente irregular, por vício óbvio no edital, com grande prejuízo à Administração Pública daí advindos, e levar a licitação a seu término, com adjudicação do objeto, ainda que conhecedora do problema desde o início de suas tarefas.
67.	Quanto ao argumento de que não foi constatado dano ao erário em razão de suas ações. De fato, não resta demonstrado nos presentes autos essa ocorrência, mesmo porque as referências para caracterização desse dano não tiveram seus contornos definidos. Por exemplo, propostas de outras empresas que tivessem participado do certame e que pudesse servir de referência. Por outro lado, o fato de não restar demonstrada a ocorrência de dano ao erário, não torna menos grave a ilicitude cometida, passível de punição por esta Corte de Contas com base no art. 58, II, da Lei 8.443/1992.
[Justificativas - Sr. Jaime Silveira de Aragão Gesteira]
68.	Por sua vez, o procurador jurídico do município de São Francisco apresentou suas razões de justificativa conforme expediente de peça 35.
69.	O responsável inicia suas justificativas mencionando o parágrafo único do art. 38 da Lei 8.666/1993 que afirma "as minutas de editais de licitação, bem como as dos contratos, acordos, convênios ou ajustes devem ser previamente examinadas e aprovadas por assessoria jurídica da Administração", arguindo haver dúvidas quanto à natureza jurídica do parecer emitido no procedimento licitatório e as consequências na responsabilização. 
70.	Afirma que esse tema foi tratado no Supremo Tribunal Federal no Mandado de Segurança 2.4073-3 em que ficou assente a possibilidade de responsabilização somente em casos de erro grosseiro/inescusável ou prática de atos com culpa e, ainda, a incompetência do Tribunal de Contas para julgamento e a inviolabilidade profissional do citado advogado no exercício da sua função consultiva, frente ao interesse público.
71.	Ressalta que a maior parte da doutrina afirma que o parecer é meramente opinativo, inclusive pela inviolabilidade profissional do advogado prevista constitucionalmente no art. 133 da Constituição Federal de 88, pois não julga a conveniência e oportunidade da contratação, assim como não ordena a despesa e nem mesmo fiscaliza o contrato.
72.	Observa que a jurisprudência do STF é de que o parecer sequer é ato administrativo, pois quem toma a decisão final é a autoridade competente e não o advogado parecerista e que o parecer resultado do "exame" e "aprovação" é obrigatório, mas não é vinculante. O responsável transcreve trechos do Mandado de Segurança no STF 24.073-3 e 24.631-6 onde foi decidido que a inviolabilidade do advogado público em seu exercício profissional, a princípio, é uma peça de caráter opinativo emitida devido à sua atuação em âmbito consultivo.
73.	Argui que o próprio TCU tem afastado a responsabilidade do parecerista, por não restar caracterizado erro grosseiro (Acórdão TCU 1.591/2011-P) . Com isso, afirma que no caso em análise não houve dolo ou erro grosseiro. Considera que diante desses elementos pode-se justificar o afastamento do direito à inviolabilidade pelos atos e manifestações de pensamento no exercício da profissão.
74.	O responsável ilustra esse argumento com passagens doutrinárias de Diógenes Gasparini, Maria Sylvia Zanella Di Pietro e Hely Lopes Meirelles.
75.	Conclui sobre o tema afirmando que a emissão de parecer jurídico não é ato administrativo, e tem caráter meramente opinativo, não vinculando o advogado, portanto, em qualquer tipo de responsabilização, ilustrando-se ainda que com trecho de decisão do Superior Tribunal de Justiça - Habeas Corpus n. 46.906-DF, Ministra Laurita Vaz, 5ª Turma, do Recurso Especial n. 1183504/DF, relator Ministro Humberto Martins, 2ª Turma, julgado em 18.05.2010 e do  acórdão do egrégio Supremo Tribunal Federal, MS n. 24631, relator Ministro Joaquim Barbosa, Tribunal Pleno, julgado em 09.08.2007) .
76.	Com isso, argui que quem teria a obrigação e dever de examinar os documentos e procedimentos relativos à licitação em comento seria a Comissão de Licitação e não o Advogado, conforme determina o art. 6º e art. 51 da Lei 8.666/93. Justifica esse argumento com trecho do Jurista Jessé Torres Pereira Júnior que, dentre outras afirmações, afirma estar entre as incumbências da comissão (a) decidir sobre pedidos de inscrição no registro cadastral, bem como sua alteração ou cancelamento; (b) decidir sobre a habilitação preliminar dos interessados em participar de cada certame; (c) julgar e classificar propostas dos licitantes habilitados. 
77.	Também cita o jurista Marçal Justen Filho que define as atribuições da comissão de licitação. Por outro lado, considera necessário que a comissão seja assessorada pelo setor requisitante quanto aos aspectos técnicos relativos ao objeto da licitação, já que ao assumir o dever de confeccionar o edital, o colegiado atrai para si a responsabilidade por eventuais irregularidades identificadas nesse procedimento. 
78	Quanto às questões pontuadas na instrução, aduz que apenas a Construtora Novais Ltda. apresentou impugnação do edital através de mensagem eletrônica, não apresentando a peça em seu original e nem mesmo documentação que comprovasse ser o subscritor o seu representante legal, o que levou esse advogado, em sede de preliminar, opinar pela improcedência do pedido. Esclarece ainda que nem mesmo no dia e hora designados para o julgamento do processo, a impugnante se fez presente. 
79.	Afirma que não constatou no edital, no seu entender, nada que viesse caracterizar restrição à competividade e seu parecer foi pela improcedência da impugnação feita pela empresa.
80.	Com relação ao item "c", considera que a posição externada no parecer está totalmente correta, eis que não vislumbrou descumprimento pela empresa Mais Construtora Ltda. quanto a cláusula 4.1.3.9.6.2 do edital (ter apresentado licença de operação já vencida de uma usina de confecção de CBUQ, fato que violou o princípio da vinculação ao instrumento convocatório previsto no art. 3º da Lei 8.666/93) . 
81.	Ainda quanto a esse ponto, considera que a formalização do contrato de locação que fora questionado em Cartório é de conhecimento público e que inexiste esse procedimento, eis que o instrumento público ou particular poderá ser registrado junto ao Cartório de Títulos e Documentos e nunca transladado no Cartório de Notas. Argumenta também que não existe impedimento que uma empresa venha alugar equipamento de outra empresa para a prestação de serviços, o que sempre tem acontecido.
82.	Por fim, o parecerista jurídico repete o argumento de que os pareceres foram todos opinativos e não foram elaborados de forma dolosa, com intuito predeterminado de cometer improbidade administrativa ou para favorecer terceiros.
[Análise das razões de justificativa - Parecerista jurídico]
83.	O principal argumento esposado pelo procurador jurídico do município de São Francisco MG é de que não poderia ser responsabilizado em razão de ter emitido pareceres que serviram de suporte à Administração para dar prosseguimento ao certame. Porém, a jurisprudência do TCU é farta no sentido da possibilidade de responsabilização de parecerista jurídico, quando atua sob a égide do art. 38, § 1º, da Lei 8.666/93, a exemplo dos Acórdão 1695/2018-TCU-Plenário, Rel. Min. Vital do Rego; 2.753/2008-2ª C, Rel. Min. Ubiratan Aguiar; 3052/2013-P, Rel. Min. José Jorge e 434/2016-P, Rel. Min. Bruno Dantas.
84. Quanto à questão, o voto condutor do Ministro Bruno Dantas, parte integrante do Acórdão 434/2016-TCU-Plenário, fornece o balizamento sobre o tema:
 (.......) 
26.	Atualmente, ainda não se pode dizer que exista um entendimento uniforme sobre as situações em que o TCU deva atribuir responsabilidade ao emitente de parecer que dá suporte à prática de ato irregular. A tendência das decisões desta Corte, no entanto, em geral, é de atribuir responsabilidade ao parecerista quando a opinião emitida for desarrazoada, absurda ou claramente insuficiente e tiver servido de fundamentação para a prática do ato ilegal (Acórdãos 512/2003, 1.536/2004, 1.898/2010, 1.380/2011, 1.591/2011, 1.857/2011 e 689/2013, todos do Plenário) .
27.	Considero que o momento é oportuno para alinharmos nossas decisões ao entendimento do Supremo Tribunal Federal (STF) e sermos mais precisos quanto aos requisitos necessários para a responsabilização dos pareceristas.
28.	Na primeira ocasião em que enfrentou diretamente o assunto, no Mandado de Segurança (MS) 24.073/DF, a Suprema Corte entendeu que o parecer não é ato administrativo e que, portanto, o seu emissor não poderia ser corresponsabilizado pela contratação direta irregular de empresa, ainda que a tivesse sugerido. Cumpre citar trecho da ementa relativa ao referido julgamento:
"CONSTITUCIONAL. ADMINISTRATIVO. TRIBUNAL DE CONTAS. TOMADA DE CONTAS: ADVOGADO. PROCURADOR: PARECER. C.F., art. 70, parágrafo único, art. 71, II, art. 133. Lei nº 8.906, de 1994, art. 2º, § 3º, art. 7º, art. 32, art. 34, IX. 
I. Advogado de empresa estatal que, chamado a opinar, oferece parecer sugerindo contratação direta, sem licitação, mediante interpretação da lei das licitações. Pretensão do Tribunal de Contas da União em responsabilizar o advogado solidariamente com o administrador que decidiu pela contratação direta: impossibilidade, dado que o parecer não é ato administrativo, sendo, quando muito, ato de administração consultiva, que visa a informar, elucidar, sugerir providências administrativas a serem estabelecidas nos atos de administração ativa. Celso Antônio Bandeira de Mello, "Curso de Direito Administrativo", Malheiros Ed., 13ª ed., p. 377. 
II. O advogado somente será civilmente responsável pelos danos causados a seus clientes ou a terceiros, se decorrentes de erro grave, inescusável, ou de ato ou omissão praticado com culpa em sentido largo: Cód. Civil, art. 159; Lei 8.906/1994, art. 32. 
III. Mandado de segurança deferido." 
29.	O primeiro ponto que merece destaque dessa deliberação é o de que o parecerista não pratica ato administrativo ou, pelo menos, naquele caso específico, não praticou ato administrativo, não podendo, portanto, ser responsabilizado. O parecer teve apenas uma relação indireta com o ato, que foi de livre escolha do gestor. 
30.	O segundo ponto é que, embora não tivesse praticado ato administrativo, o advogado parecerista poderia ser responsabilizado em uma situação: no caso de erro grave, inescusável, ou de ato ou omissão praticado com culpa em sentido largo. Isso por força do art. 32, caput, da Lei 8.906/1994 (Estatuto da Advocacia e da OAB) . Frise-se que a responsabilidade, neste caso, não seria decorrente de uma coparticipação no ato administrativo, mas de um dispositivo legal presente no Estatuto da Advocacia e da OAB.
31.	Em julgado posterior, no MS 24.631/DF, o STF reafirmou que o parecer técnico-jurídico de natureza meramente opinativa não é parte do ato administrativo, não podendo, por conseguinte, seu autor ser corresponsabilizado por ato irregular. Observe-se a ementa de tal julgado:  
"CONSTITUCIONAL. ADMINISTRATIVO. CONTROLE EXTERNO. AUDITORIA PELO TCU. RESPONSABILIDADE DE PROCURADOR DE AUTARQUIA POR EMISSÃO DE PARECER TÉCNICO-JURÍDICO DE NATUREZA OPINATIVA. SEGURANÇA DEFERIDA.
I. Repercussões da natureza jurídico-administrativa do parecer jurídico: (i) quando a consulta é facultativa, a autoridade não se vincula ao parecer proferido, sendo que seu poder de decisão não se altera pela manifestação do órgão consultivo; (ii) quando a consulta é obrigatória, a autoridade administrativa se vincula a emitir o ato tal como submetido à consultoria, com parecer favorável ou contrário, e se pretender praticar ato de forma diversa da apresentada à consultoria, deverá submetê-lo a novo parecer; (iii) quando a lei estabelece a obrigação de decidir à luz de parecer vinculante, essa manifestação de teor jurídico deixa de ser meramente opinativa e o administrador não poderá decidir senão nos termos da conclusão do parecer ou, então, não decidir.
II. No caso de que cuidam os autos, o parecer emitido pelo impetrante não tinha caráter vinculante. Sua aprovação pelo superior hierárquico não desvirtua sua natureza opinativa, nem o torna parte de ato administrativo posterior do qual possa eventualmente decorrer dano ao erário, mas apenas incorpora sua fundamentação ao ato.
III. Controle externo: É lícito concluir que é abusiva a responsabilização do parecerista à luz de uma alargada relação de causalidade entre seu parecer e o ato administrativo do qual tenha resultado dano ao erário. Salvo demonstração de culpa ou erro grosseiro, submetida às instâncias administrativo-disciplinares ou jurisdicionais próprias, não cabe a responsabilização do advogado público pelo conteúdo de seu parecer de natureza meramente opinativa. Mandado de segurança deferido."
32.	 Em outras palavras, se o parecer é meramente opinativo não cabe a responsabilização do parecerista, exceto no caso de culpa ou erro grosseiro. No entanto, nessa situação, é necessário que a existência de culpa ou erro tenha sido apreciada pelas instâncias administrativo-disciplinares ou jurisdicionais próprias, uma vez que decorre de dispositivo do Estatuto da Advocacia.
33.	 Seguindo esse mesmo entendimento, embora, desta feita, para indeferir o mandado de segurança, a Suprema Corte julgou o MS 24.584/DF, cuja ementa transcrevo a seguir:
"ADVOGADO PÚBLICO - RESPONSABILIDADE - ARTIGO 38 DA LEI Nº 8.666/1993 - TRIBUNAL DE CONTAS DA UNIÃO - ESCLARECIMENTOS. Prevendo o artigo 38 da Lei nº 8.666/1993 que a manifestação da assessoria jurídica quanto a editais de licitação, contratos, acordos, convênios e ajustes não se limita a simples opinião, alcançando a aprovação, ou não, descabe a recusa à convocação do Tribunal de Contas da União para serem prestados esclarecimentos."
34.	No julgado acima, o STF indeferiu a segurança, considerando possível a condenação do advogado parecerista, mas com a mesma linha de entendimento dos julgados anteriores. É que, na situação do MS 24.584/DF, o parecer havia sido exarado por força do art. 38, parágrafo único, da Lei 8.666/1993, que assim prescreve:
"Parágrafo único. As minutas de editais de licitação, bem como as dos contratos, acordos, convênios ou ajustes devem ser previamente examinadas e aprovadas por assessoria jurídica da Administração." (grifo nosso) .
35.	Nesse caso, o parecer não é meramente opinativo, mas tem força vinculante, na medida em que o administrador público, para discordar dos seus termos, necessariamente deverá expor os motivos da discordância. Do mesmo modo, ao seguir a opinião do parecer, o administrador agrega ao seu ato, em razão do mencionado normativo, a fundamentação ali contida. Destarte, entende-se que, nas hipóteses de emissão de parecer com base no art. 38, parágrafo único, da Lei 8.666/1993, parte do ato administrativo é composta pelo parecer e, portanto, realizada pelo parecerista.
36.	Em síntese, o entendimento da Suprema Corte é no sentido de que:
I. a responsabilização do parecerista jurídico não é cabível no caso de parecer meramente opinativo; 
II. a responsabilização do parecerista jurídico é aceitável quando o parecer for vinculante; 
III. a responsabilização do advogado parecerista também é aceitável quando agir com erro grave, inescusável ou culpa em sentido amplo, por força dos art. 32 da Lei 8.906/1994 e do art. 159 do Código Civil. No entanto, nesses casos, a matéria deve ser submetida às instâncias administrativo-disciplinares ou jurisdicionais próprias.
37.	Assim, de início, deve ser levada em conta a imprescindibilidade do parecer para a tomada de decisão do gestor, pois, nesse caso, o parecer passa a fazer parte do próprio ato administrativo, justificando a corresponsabilidade do seu autor pelo ato irregular. Responsabilizar o autor de mera opinião, dispensável, por ato praticado pelo gestor seria alargar demasiadamente a relação de causalidade entre o seu parecer e o ato administrativo do qual tenha resultado dano ao erário, conforme bem salientou o Exmo. Ministro Joaquim Barbosa, Relator do MS 24.631/DF/STF. 
38.	Outro aspecto que deve ser levado em conta é que a responsabilização com base no art. 38 da Lei 8.666/1993 é "possível", consoante MS 24.584/DF, mas não necessariamente ocorrerá em qualquer situação em que o parecerista atue com base no supracitado dispositivo legal. É preciso que esteja presente a culpa em sentido amplo (dolo ou culpa strictu sensu) na prática da irregularidade.
 (......) 
85.	Trazendo-se essas ponderações para o caso concreto, verifica-se que o Sr. Jaime Silveira de Aragão Gesteira atuou com base no art. 38 da Lei 8.666/1993, o que, a princípio, permitiria sua responsabilização pelo TCU como coautor do ato de gestão irregular. É dizer, ao atuar com base no art. 38 da Lei 8.666/1992, tem que verificar a conformidade do conteúdo da minuta com o referido diploma legal e, nesse sentido, é natural que ele deva apontar cláusulas restritivas evidentes, pois a contratação estaria infringindo o art. 3º, caput, e § 1º, inciso I, da Lei 8666/1993.
86.	Porém, não foi o que ocorreu no certame objeto dos presentes autos, posto que, além de aprovação da minuta do edital contendo as flagrantes cláusulas restritivas, emitiu parecer jurídico favorável ao prosseguimento do certame, mesmo após alertas contidos na impugnação ao edital apresentada pela empresa Construtora Novais Ltda. acerca das mencionadas cláusulas restritivas à competitividade existentes no edital, 
87.	O fato de apenas a Construtora Novais Ltda. ter contestado as cláusulas restritivas não há de servir como atenuante para o responsável. Afinal, a Administração, naquele momento, pretendia contratar empresa para realizar obra no valor aproximado de R$ 2 milhões, onde a possibilidade de aumento da competitividade do certame, por certo, poderia representar economia expressiva para os cofres públicos.
88.	Observa-se, entretanto, que o Sistema de Informação de Óbitos (Sisob) , utilizado pelo Tribunal informa que o Sr. Jayme Silveira de Aragão Cerqueira faleceu em 11/9/2021, cuja certidão foi lavrada em 16/9/2021 no Cartório de Registro Civil do Município de São Francisco/MG (peça 38) .
89.	O entendimento pacificado no Tribunal é que o falecimento de responsável antes de proferido o acórdão condenatório impossibilita a aplicação de multa, já que a sanção pecuniária, por ser intuitu personae, não pode ultrapassar a pessoa do falecido (a exemplo dos Acórdão 7833/2010-TCU-Primeira Câmara, Relator Min. Valmir Campelo; 4614/2009-2ª C, Relator Min. Benjamin Zymler e 1236/2021-P, Relator Min. Substituto André Luis de Carvalho) . Deixa-se de propor, assim, a aplicação da multa prevista no art. 58, II da Lei 8.443/1992, ao ex-procurador jurídico do município de São Francisco/MG.
CONCLUSÃO
90.	Os presentes autos foram autuados em razão de manifestação na Ouvidoria do TCU, na qual foram apontadas possíveis irregularidades na Concorrência 1/2018 realizada pela Prefeitura Municipal de São Francisco/MG, resultando no Contrato 30/2018, celebrado com a Mais Construtora Ltda.
91.	Foram denunciadas inicialmente três ocorrências consideradas irregulares: (a) falta de divulgação do andamento do procedimento licitatório na página eletrônica do município na Internet; (b) aplicação, na execução do contrato, de asfalto a frio em lugar de asfalto "betuminoso usinado a quente", contratado e de preço mais elevado, e má qualidade dos serviços executados e (c)	 exigência de diversas cláusulas restritivas no edital e possível descumprimento dessas cláusulas por parte da licitante vencedora.
92.	Quanto à falta de divulgação na Internet do andamento do procedimento licitatório, a instrução de peça 25 avaliou que a questão foi superada, uma vez que foi realizado acesso à página eletrônica do município, observando-se que as informações exigidas pela art. 8º, §1º, inciso IV, da Lei 12.527/2011 (Lei de acesso à informação) estavam publicadas (peça 23) .
93.	Com relação às questões da execução contratual, verificou-se, naquela oportunidade, que o percentual de execução do Contrato 30/2018 permaneceu estagnado em 31,20% (correspondente a R$ 625.334,70) , e que foi realizada uma nova licitação e contratação (Tomada de Preços 5/2019 e Contrato 29/2020) para a execução do objeto pactuado no contrato de repasse, havendo assim um forte indicativo de que o Contrato 30/2018 fora rescindido.
94.	A Caixa informou ainda que não havia condições de avaliar se foi utilizado asfalto a frio em vez de asfalto usinado a quente. Com isso, considerou-se que a Caixa, no seu poder-dever de fiscalizar, deveria demandar da prefeitura municipal eventuais correções na execução do objeto. Nesse contexto, conforme suscitado na instrução à peça 25, propõe-se a expedição de ciência à mandatária da União, com vistas a aprimorar a sua atuação no acompanhamento das ações para as quais é contratada, garantindo a fiscalização do objeto pelo concedente, nos termos do art. 1º, §1º, inciso XV, da Portaria Interministerial 424/2016.
95.	Já com relação à exigência, no edital, de diversas cláusulas restritivas, observou-se que, de fato, as exigências contidas nas cláusulas 4.1.3.1, 4.1.3.4, 4.1.3.5, 4.1.3.7, 4.1.3.9, 4.1.3.9.4, 4.1.3.9.5, 4.1.3.9.6, 4.1.3.9.6.1, 4.1.3.9.6.2, 4.1.3.9.7 e 4.1.3.9.8 violaram o art. 30, inciso II, e §§ 1º e § 6º, c/c o art. 3º, § 1º, da Lei nº 8.666/1993 e diversas deliberações deste Tribunal.
96.	Essas últimas ocorrências foram objeto de audiência dos responsáveis identificados nos autos: o Prefeito Municipal, a Presidente da Comissão de Licitação e o Procurador Jurídico de São Francisco/MG.
97.	Conforme avaliado no exame técnico acima, as irregularidades imputadas aos responsáveis não restaram devidamente justificada, nem pela Presidente da CPL, nem pelo procurador jurídico municipal. Já o Sr. Evanilso Aparecido Carneiro, sequer apresentou suas razões de justificativa, permanecendo, portanto, revel. Diante disso e considerando que a ação dos responsáveis implicou em restrição indevida à competitividade, deve o Tribunal aplicar a multa prevista no art. 58, II, da Lei 8.443/92.
98.	Ressalta-se, por fim, que em virtude do falecimento do ex-procurador jurídico do município e em consonância com a jurisprudência do TCU, não é cabível a aplicação das penalidades previstas na legislação pertinente a esse responsável.
PROPOSTA DE ENCAMINHAMENTO
99.	Ante o exposto, submetem-se os autos à consideração superior, propondo:
a) conhecer da presente representação, satisfeitos os requisitos de admissibilidade previstos nos arts. 235 e 237, inciso VII, do Regimento Interno deste Tribunal, c/c o art. 113, § 1º, da Lei 8.666/1993, e no art. 103, § 1º, da Resolução - TCU 259/2014, para, no mérito, considerá-la procedente;
b) rejeitar as razões de justificativas apresentadas pelo Sr. Jaime Silveira de Aragão Gesteira e pela Sra. Damaris de Jesus Santos Lima;
c) considerar revel, para todos os efeitos, o Sr. Evanilso Aparecido Carneiro, dando-se prosseguimento ao processo, com fundamento no art. 12, § 3º, da Lei 8.443/1992;
d) aplicar ao Sr. Evanilso Aparecido Carneiro	 (CPF XXX.308.136-XX) , prefeito do município de São Francisco/MG à época dos fatos e à Sra. Damaris de Jesus Santos Lima (CPF XXX.431.246-XX) , 	presidente da Comissão Permanente de Licitação à época, individualmente, a multa prevista no art. 58, II, da Lei 8.443/1992, fixando-lhes o prazo de 15 (quinze) dias, a contar das notificações, para que comprovem, perante o Tribunal (art. 214, inciso III, alínea "a", do Regimento Interno/TCU) , o recolhimento das dívidas ao Tesouro Nacional, atualizadas monetariamente desde a data do acórdão que vier a ser proferido até a data dos efetivos recolhimentos, se forem pagas após o vencimento, na forma da legislação em vigor;
e) autorizar, desde logo, nos termos do art. 28, inciso II, da Lei 8.443/1992, a cobrança judicial das dívidas caso não atendidas as notificações;
f) dar ciência ao Município de São Francisco/MG, com fundamento no art. 9o, inciso I, da Resolução TCU n. 315/2020, sobre as seguintes impropriedades ocorridas no Certame Licitatório Concorrência Pública 01/2018:
f.1) exigência de certidão de quitação de anuidade da empresa e de seu responsável técnico junto ao Crea local por não estar previsto como critério de habilitação jurídica ou técnica na Lei 8.666/93, conforme jurisprudência do TCU, a exemplo do Acórdão 2472/2019-TCU-Primeira Câmara | Relator: Augusto Sherman, Acórdão 434/2016-TCU-Plenário | Relator: Bruno Dantas. Cláusula 4.1.31 do edital;
f.2) exigência de visita técnica ao local de execução das obras a ser realizada necessariamente pelo responsável técnico da empresa, sem haver justificativa formal e para realização de obra de baixa complexidade (subitens 4.1.3.4 e 4.1.3.5 do edital) em afronta à jurisprudência do TCU (Acórdão 2672/2016-TCU-Plenário | Relator: Benjamin Zymler, Acórdão 1215/2014-TCU-Primeira Câmara | Relator: José Mucio Monteiro, Acórdão 1447/2015-TCU-Plenário | Relator: Augusto Sherman, Acórdão 2826/2014-TCU-Plenário | Relator: Weder De Oliveira) ;
f.3) exigência de atestado técnico profissional comprovando que o profissional indicado como responsável técnico da obras tenha executado serviços da mesma natureza, de quantitativos superiores a 50% do previsto para obra sem uma justificativa adequada (subitens 4.1.3.7 (1) e (2) , contrariando o disposto na jurisprudência do TCU sobre a questão (Acórdão 2672/2016-TCU-Plenário | Relator: Benjamin Zymler, Acórdão 1215/2014-TCU-Primeira Câmara | Relator: José Mucio Monteiro, Acórdão 1447/2015-TCU-Plenário | Relator: Augusto Sherman, Acórdão 2826/2014-TCU-Plenário | Relator: Weder De Oliveira) .
f.4) exigência de atestado técnico operacional emitido por pessoa jurídica de direito público ou privado, devidamente registrado (s) no CREA, acompanhado de Certidão de Acervo Técnico CAT, específica para a obra referida no Atestado, comprovando que a licitante executou a quantidade mínima de serviços (subitem 4.1.3.9 do edital) , contrariando a ampla jurisprudência do TCU sobre a questão (	Acórdão 1674/2018-TCU-Plenário | Relator: Augusto Nardes, Acórdão 7260/2016-TCU-Segunda Câmara | Relatora: Ana Arraes,  	Acórdão 655/2016-TCU-Plenário | Relator: Augusto Sherman) .
f.5) exigência de comprovação da capacidade técnico profissional e técnico-operacional, com no máximo 02 (dois) atestados, sem que seja demonstrado no processo a necessidade de limitação a no máximo dois atestados (subitem 4.1.3.9.5 do edital) em contrariedade à jurisprudência do TCU, a exemplo do Acórdão 849/2014-TCU-Segunda Câmara | Relator: Marcos Bemquerer;
f.6) exigência, no momento da fase de habilitação (e não previamente à contratação) e mediante declaração, de contar a licitante com usina fixa ou móvel para confecção de CBUQ ou da exibição de contrato particular de locação entre a licitante e o proprietário da usina, do qual conste explicitamente sua disponibilidade para o fornecimento do CBUQ necessário à execução dessa obra pública, com licença ambiental em vigor, além de exigência de posse de laboratório de análise de solos, asfalto e concreto e de uma série de equipamentos considerados necessários à execução dos serviços (subitens 4.1.3.9.6, 4.1.3.9.6.1, 4.1.3.9.6.2; 4.1.3.9.7 e 4.1.3.9.8 do edital) , sem previsão na Lei 8.666/93  e contrariando a jurisprudência do TCU, a exemplo do Acórdão 5900/2010-TCU-Segunda Câmara |Relator: Benjamin Zymler.
g) informar à Prefeitura Municipal de São Francisco/MG do acórdão que vier a ser proferido, destacando que o relatório e o voto que fundamentam a deliberação ora encaminhada podem ser acessados por meio do endereço eletrônico www.tcu.gov.br/acordaos;
h) arquivar os presentes autos, nos termos do art. 250, I, c/c art. 169, V, do Regimento Interno deste Tribunal.
2.	O Diretor da SeinfraUrbana sugeriu proposta distinta àquela apresentada pelo auditor, nos termos que se seguem (peça 40) :
Trata-se de representação para apurar indícios de irregularidades no processamento da Concorrência 001/2018, realizada pela prefeitura municipal de São Francisco/MG, assim como na execução dos serviços objeto do Contrato 30/2018, derivado do mencionado certame. 
O objeto do ajuste constituiu a execução de recapeamento asfáltico em diversas ruas do município, com recursos oriundos do Contrato de Repasse 01043444-76 - Siconv 849154/2017-Ministério das Cidades/Caixa (Programa Planejamento Urbano) . 
A primeira instrução processual elencou as possíveis irregularidades no âmbito do empreendimento, a saber (peça 5) :
a) falta de divulgação do andamento do procedimento licitatório: constavam da página eletrônica da municipalidade  (http://www.prefeituradesaofrancisco.mg.gov.br/licitacoes) , em consulta realizada na data de 14/9/2018, apenas o edital e seus anexos (especificações técnicas, memorial descritivo, projeto, planilha orçamentária estimativa e cronograma físico financeiro estimado) , documentação essa agregada às peças 1 e 2; 
b) exigências das seguintes cláusulas restritivas no edital e possível descumprimento das mesmas por parte da licitante vencedora: 
b.1) apresentação de certidão de quitação de anuidade da empresa e de seu responsável técnico junto ao Crea local (item 4.1.3.1, peça 1, p. 2) ;
b.2) realização de vistoria a ser realizada necessariamente pelo responsável técnico da empresa (já contratado a essa altura, eliminando a possibilidade de declaração de interesse de futuro contrato) e com supressão do prazo legal para elaboração de documentação (até 3/5, quando a abertura estava agendada para 9/5) - itens 4.1.3.4 e 4.1.3.5 (peça 1, p. 3) ;
b.3) necessidade de comprovação de quantitativos de execução anterior de serviços, em se tratando de capacidade técnico profissional (item 4.1.3.7, peça 1, p. 3) ;
b.4) obtenção de visto do Crea local em documentação de capacidade técnica para empresas sediadas em outras unidades da federação (item 4.1.3.9.4, peça 1, p. 4) ;
b.5) estabelecimento de número máximo de atestados para comprovação da execução anterior de serviços (item 4.1.3.9.5, peça 1, p. 4) , sem apresentação de justificativas técnicas;
b.6) necessidade de evidenciação, já no momento da fase de habilitação (e não previamente à contratação) e mediante declaração, de contar a licitante com usina fixa ou móvel para confecção de CBUQ ou da exibição de contrato particular de locação entre a licitante e o proprietário da usina, do qual deveria constar explicitamente sua disponibilidade para o fornecimento do CBUQ necessário à execução da obra pública, com licença ambiental em vigor (itens 4.1.3.9.6; 4.1.3.9.6.1 e 4.1.3.9.6.2, peça 1, p. 4) . Segundo a manifestação junto à ouvidoria, inexistiria usina (de asfalto) nos arredores da cidade; e
b.7) idem quanto às exigências constantes dos dois itens subsequentes (4.1.3.9.7 e 4.1.3.9.8, p. 4 da mesma peça) relativamente ao laboratório de análise de solos, asfalto e concreto e à titularidade de equipamentos necessários à execução dos serviços, listados na tabela de p. 4-5, vez se tratarem de requisitos próprios para a execução contratual;
c) aplicação, na execução do contrato, de asfalto a frio em lugar de asfalto 'betuminoso usinado a quente', de preço mais elevado, indicado na proposta de fornecimento, e má qualidade dos serviços executados, na medida em que já estaria nascendo mato no local de aplicação.
Após análise de diligências destinadas à Caixa Econômica Federal e ao município mineiro, concluiu-se pelas audiências da presidente da comissão de licitação, Sra. Damaris de Jesus Santos Lima, do procurador municipal, Sr. Jayme Silveira de Aragão Gesteira e do chefe do poder executivo local, Sr. Evanilso Aparecido Carneiro, em razão das falhas relacionadas ao processamento da Concorrência 001/2018 (b.1 à b.7 supra) . A matriz de responsabilização consta à página 18 da instrução à peça 25. 
Compareceram aos autos para se defenderem das imputações a presidente da CPL e o procurador jurídico à época dos fatos. O gestor municipal, apesar de a comunicação oficial ter sido recepcionada no endereço indicado na base de dados da Receita Federal, não apresentou manifestação. 
Nesse contexto, a instrução precedente cuidou da análise das razões de justificativas oferecidas, concluindo pelo não acolhimento das manifestações da Sra. Damaris de Jesus e do Sr. Jayme Silveira. Ato contínuo, propôs a revelia do Sr. Evanilso Carneiro e a aplicação de sanção pecuniária à dois dos três responsáveis, na forma delineada pelo art. 58, inciso II, da Lei 8.443/1992.
Conquanto a análise do auditor encontre-se fundamentada nos elementos constantes nos autos, cumpre-nos reavaliar, nesse momento, os fundamentos das multas propostas, notadamente com o intuito de validar a presença dos pressupostos para responsabilização no processo administrativo sancionador, sobretudo em relação à situação do agente político chamado aos autos: conduta, nexo causal e ausência de excludente de culpabilidade.
Também se observa que a proposta anterior não contemplou a questão alusiva à má execução dos serviços, com registro na instrução à peça 25 da necessidade de expedição de ciência à Caixa Econômica Federal na apreciação de mérito dos autos, no sentido de que, no âmbito de contratos de repasse, a falta de verificação, pela parte concedente, de compatibilidade entre o que foi contratado com base no plano de trabalho e o serviço ou material que foi efetivamente aplicado na obra afronta o conceito de fiscalização prescrito no art. 1º, §1º, inciso XV, da Portaria Interministerial 424/2016.
Sra. Damaris de Jesus Santos Lima (CPF XXX.431.246-XX) 
Recaiu sobre a presidente da comissão de licitação as irregularidades a seguir, a respeito das quais definiu-se os respectivos pressupostos para responsabilização:
Quadro 1 - Irregularidades cláusulas edital concorrência 1/2018
	Restrição à competitividade da Concorrência 1/2018 por meio de exigências ilegais no edital consubstanciadas nas cláusulas 4.1.3.1, 4.1.3.4, 4.1.3.5, 4.1.3.7, 4.1.3.9, 4.1.3.9.4, 4.1.3.9.5, 4.1.3.9.6, 4.1.3.9.6.1, 4.1.3.9.6.2, 4.1.3.9.7 e 4.1.3.9.8, com violação do art. 30, inc. II, e §§ 1º e §6ª, c/c o art. 3º, § 1º, da Lei nº 8.666/1993 e diversas deliberações deste Tribunal

	Conduta
	Nexo de causalidade
	Culpabilidade

	Assinou e deu seguimento ao edital da Concorrência 1/2018 com exigências restritivas à competitividade
Deixou de adotar qualquer providência corretiva no edital, mesmo com os alertas contidos na impugnação ao edital apresentada pela empresa Construtora Novais Ltda. acerca das mencionadas cláusulas restritivas à competitividade existentes no edital, ainda que tal impugnação não tivesse sido conhecida
	O encaminhamento inicial do edital com exigências restritivas à competitividade possibilitou que elas permanecessem vigentes ao longo do certame.
A ausência de medidas corretivas sobre as diversas cláusulas restritivas à competitividade no edital, mesmo após ter sido alertada de sua existência em documento de impugnação, contribuiu para que a competitividade no certame fosse cerceada.
	A conduta da responsável é culpável, ou seja, reprovável, pois era razoável dela exigir conduta diversa à adotada, dado que deixou de adotar providências corretivas mesmo tendo indicativo nos autos, mediante impugnação de empresa interessada, de que o edital conteria cláusulas restritivas.
Como atenuante, há que se levar em conta que há pareceres jurídicos de exame do edital e de sua impugnação que não recomendaram qualquer modificação no ato convocatório.

Quadro 2 - Irregularidade apreciação documentos de habilitação
	Seleção da empresa vencedora da Concorrência 1/2018 sem que a mesma tivesse satisfeito o requisito de habilitação da cláusula 4.1.3.9.6.2 do edital, ao ter apresentado a licença de operação já vencida Loc nº 248/2011 de uma usina de confecção de CBUQ (Concreto Betuminoso Usinado a Quente) , fato que violou o princípio da vinculação ao instrumento convocatório prescrito no art. 3º da Lei 8.666/1993

	Conduta
	Nexo de causalidade
	Culpabilidade

	habilitou a licitante Mais Construtora Ltda. na Concorrência 1/2018, mesmo após impugnação de sua documentação por outra licitante com indicação para o descumprimento da cláusula 4.1.3.9.6.2 do edital
	A habilitação de licitante vencedora sem o atendimento a todas as cláusulas de qualificação exigidas no edital contribuiu para viciar o resultado do processo concorrencial
	A conduta da responsável é culpável, ou seja, reprovável, pois era razoável dela exigir conduta diversa à adotada, dado que habilitou empresa licitante que não atendeu a uma cláusula de qualificação técnica, mesmo diante de impugnação que enfatizara esse não atendimento.

Para bem avaliar a participação da presidente da comissão na materialização das referidas irregularidades faz-se necessária a análise do processo administrativo vinculado à concorrência (peças 16 a 18) . 
Nele se observa que o aviso da licitação foi publicado na data de 21 de março de 2018, sofrendo a primeira crítica em 4 de maio, mediante impugnação apresentada pela Construtora Novais Ltda. EPP (peça 16; pág. 106) . A empresa questionou a exigência de comprovação de quantitativos de serviços para aferição da qualificação técnico profissional, a limitação de dois atestados para comprovação da habilitação técnico operacional, a necessidade de apresentação de visto no Crea/MG, dentre outros aspectos supostamente equivocados do ato convocatório.
O expediente de impugnação foi analisado pelo procurador jurídico do município, Sr. Jayme Silveira, que destacou em sua manifestação a falta de remessa do documento original por parte do impugnante e lacuna na comprovação da qualificação do reclamante como sócio administrador da empresa.
Nesses termos, sem analisar o mérito dos apontamentos efetuados e mediante fundamentação pouco clara, concluiu que (peça 16; pág. 116) :
 (...) a impugnação tida como direito de petição foi considerada INTEMPESTIVA pelos fatos acima declinados, somos pelo INDEFERIMENTO da impugnação e como a mesma não enseja suspensão do certame, OPINAMOS PELO PROSSEGUIMENTO DO PROCESSO.
Tendo por base esse parecer, a presidente da comissão de licitação, Sra. Damaris de Jesus, analisou o feito e se manifestou nos seguintes termos:
Pelo exposto, consideramos que a manifestação foi feito intempestivo, assim como a ausência de representabilidade legal por parte de empresa CONSTRUTORA NOVAIS LTDA EPP, portanto, NÃO RECONHECEMOS O RECURSO, por diante de todo exposto acima.
Conquanto se note que a manifestação da presidente da CPL se arvorou no parecer emitido pelo procurador municipal, há de se indagar se seria razoável que, uma vez ciente de eventuais impropriedades no ato convocatório publicado, pois alertada por pessoa jurídica interessada no torneio, se procedesse à revisão das cláusulas editalícias, mesmo constatada eventual fragilidade formal nos elementos da impugnação?
A nosso ver, a resposta há de ser positiva, pois o parecer emitido pela área jurídica da comuna não dirimiu o mérito das questões suscitadas, sendo esperado e razoável que a presidente da CPL atuasse de ofício na avaliação dos apontamentos, requerendo, no mínimo, uma revisão do instrumento convocatório pela área responsável, sob forma de salvaguardar os princípios da competitividade, da isonomia e da busca da melhor proposta para administração pública. Trata-se de postura no mínimo esperável de pessoa média que assume o múnus inerente à presidência de licitações públicas, já que compete-lhe processar o certame, na forma definida pelo art. 51, caput, da Lei n. 8.666/1993.
Nesse contexto, a ação de "processar" o certame deve ser entendida como a prática de atos administrativos voltados para o alcance do interesse público e dos objetivos perseguidos com o procedimento licitatório. No caso, verifica-se uma conduta no mínimo negligente por parte da responsável, passível de reprimenda por parte desta Corte, pois, a manifestação jurídica sem dirimir o mérito dos questionamentos equivaleu à ausência de análise.   
Assim, ratifica-se a conclusão do Auditor instrutor, no sentido de não acolher as justificativas quanto a essa irregularidade, pois, entende-se que o gestor médio, responsável por presidir licitações no âmbito da administração pública, ciente de exigências potencialmente restritivas no edital do certame, deveria proceder à revisão criteriosa desses aspectos, ainda que eventual impugnação oferecida contra o ato convocatório não logre êxito na superação das exigências formais para conhecimento. Infelizmente, não foi essa a conduta da responsável, que seguiu adiante com a contratação defeituosa, deixando, portanto, de adotar qualquer providência corretiva no edital (omissão) .
No tocante à outra falha atribuída à Sra. Damaris de Jesus, a análise dos documentos do certame nos leva à conclusão diversa, inclusive divergindo acerca da caracterização da irregularidade.    
Conforme se observa na tabela 2 acima, a impropriedade se relacionada a um possível favorecimento da pessoa jurídica Mais Construtora Ltda., especialmente em razão de sua habilitação mesmo sem satisfação do requisito inserto na cláusula 4.1.3.9.6.2 do edital. Apurou-se nos autos que a situação ensejaria possível violação ao princípio da vinculação ao instrumento convocatório (art. 41 da Lei n. 8.666/1993) , pois a licença de operação da usina de confecção de CBUQ (Concreto Betuminoso Usinado a Quente) encontrava-se vencida. 
Sobre essa situação, nota-se que o questionamento foi efetuado pela empresa Minas Matogrosso Ltda. no recurso interposto contra a habilitação de outra licitante. Na análise do feito, o procurador jurídico ponderou que a licença ambiental da usina se encontrava em fase de renovação junto ao órgão ambiental, conforme comprovante anexado à documentação da concorrente.
A nosso ver, a manifestação do parecerista se mostrou razoável, evitando a desclassificação da pessoa jurídica por uma falha com baixo risco associado. Vale lembrar que a própria exigência de comprovação de disponibilidade de usina na fase de habilitação foi questionada nos autos, não sendo proporcional, então, valorar demasiadamente a não apresentação da licença ambiental do equipamento.  
Nesse sentido, já decidiu esta Corte:
Rigor formal no exame das propostas dos licitantes não pode ser exagerado ou absoluto, sob pena de desclassificação de propostas mais vantajosas, devendo as simples omissões ou irregularidades na documentação ou na proposta, desde que irrelevantes e não causem prejuízos à Administração ou aos concorrentes, serem sanadas mediante diligências. (Declaração de voto Acórdão 2302/2012-TCU-PlenárioL-Min.Raimundo Carreiro) .
REPRESENTAÇÃO, COM PEDIDO DE MEDIDA CAUTELAR. SUPOSTAS IRREGULARIDADES OCORRIDAS EM PROCEDIMENTO LICITATÓRIO, RELACIONADAS À DESCLASSIFICAÇÃO INDEVIDA DE LICITANTE COM PROPOSTA MAIS VANTAJOSA. VÍCIO INSANÁVEL NO MOTIVO DETERMINANTE DO ATO DE DESCLASSIFICAÇÃO. NULIDADE. DETERMINAÇÃO. CIÊNCIA. 1. O intuito basilar dos regramentos que orientam as aquisições pela Administração Pública é a contratação da proposta que lhe seja mais vantajosa, obedecidos os princípios básicos da legalidade, da impessoalidade, da moralidade, da igualdade, da publicidade, da probidade administrativa, da vinculação ao instrumento convocatório, do julgamento objetivo e dos que lhes são correlatos. 2. No curso de procedimentos licitatórios, a Administração Pública deve pautar-se pelo princípio do formalismo moderado, que prescreve a adoção de formas simples e suficientes para propiciar adequado grau de certeza, segurança e respeito aos direitos dos administrados, promovendo, assim, a prevalência do conteúdo sobre o formalismo extremo, respeitadas, ainda, as praxes essenciais à proteção das prerrogativas dos administrados. (Ementa Acórdão TCU 357/2015-PL-Min.Bruno Dantas) 
Diante dessas considerações, julga-se que a conclusão mais adequada em relação às falhas que motivaram a audiência da Sra. Damaris de Jesus Santos Lima seja no sentido de rejeitar em relação à restrição à competitividade da Concorrência 01/2018 por meio de exigências ilegais no edital e acolher quanto à possível inobservância ao princípio de vinculação ao instrumento convocatório mediante seleção da empresa Mais Construtora Ltda. sem que a mesma tivesse satisfeito o requisito de habilitação da cláusula 4.1.3.9.6.2 do edital, pois, salvo melhor juízo, não há elementos concretos para afirmar que a flexibilidade na aceitação da licença pendente de validação pelo órgão ambiental tenha constituído fator de quebra da isonomia e direcionamento do torneio.
Sr. Jayme Silveira de Aragão Gesteira (CPF XXX.431.246-XX) 
A conduta do procurador municipal no âmbito do certame pode ser considerada de maior gravidade, pois as suas manifestações, ainda que não vinculantes para os demais agentes da cadeia decisória, contribuíram diretamente para o aperfeiçoamento das falhas relacionadas às cláusulas do edital, prejudicando a competitividade do prélio.
O parecer emitido na análise da impugnação do ato convocatório apresenta motivação frágil e questionável, valorando demasiadamente aspectos formais da legitimidade do impugnante em detrimento da análise meritória dos questionamentos. Por essa conduta, as razões de justificativas oferecidas pelo causídico não devem prosperar, nos termos da análise efetuada na instrução anterior.
Todavia, como bem destacado pelo Auditor, o Sistema de Informação de Óbitos (Sisob) utilizado pelo TCU registra que o Sr. Jayme Silveira de Aragão Cerqueira faleceu na data de 11/9/2021, com certidão lavrada em 16/9/2021 no Cartório de Registro Civil do Município de São Francisco/MG (peça 38) .
Nesses termos, em consonância com a jurisprudência desta Corte, nota-se que a aplicação da multa prevista no art. 58, inciso II, da Lei 8.443/1992 ao falecido não encontra respaldo no sistema jurídico pátrio - Acórdão 7833/2010-TCU-Primeira Câmara, Relator Min. Valmir Campelo; 4614/2009-2ª C, Relator Min. Benjamin Zymler e 1236/2021-P, Relator Min. Substituto André Luis de Carvalho.
Quanto a outra irregularidade objeto da audiência, remete-se ao entendimento dos parágrafos 19 à 24 supra, no sentido de não restar caracterizada.
Sr. Evanilso Aparecido Carneiro (CPF XXX.308.136-XX) 
Por fim, tem-se a análise da responsabilização do Sr. Evanilso Aparecido Carneiro, gestor máximo do município à época do certame, que descuidou-se em apresentar razões de justificativas a respeito das irregularidades que lhe foram atribuídas.
As condutas, o nexo de causalidade e a culpabilidade do dirigente podem ser observadas nos quadros abaixo:
Quadro 3 - Irregularidades cláusulas edital concorrência 1/2018
	Restrição à competitividade da Concorrência 1/2018 por meio de exigências ilegais no edital consubstanciadas nas cláusulas 4.1.3.1, 4.1.3.4, 4.1.3.5, 4.1.3.7, 4.1.3.9, 4.1.3.9.4, 4.1.3.9.5, 4.1.3.9.6, 4.1.3.9.6.1, 4.1.3.9.6.2,  4.1.3.9.7 e 4.1.3.9.8, com violação do art. 30, inc. II, e §§ 1º e §6ª, c/c o art. 3º, § 1º, da Lei nº 8.666/1993 e diversas deliberações deste Tribunal

	Conduta
	Nexo de causalidade
	Culpabilidade

	homologou a Concorrência 1/2018 e adjudicou seu objeto à licitante vencedora sem que constasse do processo uma adequada análise de mérito da impugnação ao edital, apresentada por empresa interessada no certame, em face das diversas exigências restritivas à competitividade
	A homologação da licitação e adjudicação de seu objeto sem ter havido no processo adequada análise de mérito de impugnações de edital com diversas cláusulas abusivamente restritivas possibilitou a concretização da restrição à competitividade
	A conduta do responsável é culpável, ou seja, reprovável, pois era razoável dele exigir conduta diversa à adotada, uma vez que previamente ao ato de homologação, mediante o qual é ratificada a legalidade de todo o procedimento licitatório, devia a autoridade competente verificar se as questões controversas no processo, tais como impugnações ao edital, haviam sido adequadamente dirimidas.
Como atenuante, há que se levar em conta que o ato de homologação foi precedido de atos da CPL e de pareceres jurídicos que recomendaram o ato praticado

Quadro 4 - Irregularidade apreciação documentos de habilitação
	Seleção da empresa vencedora da Concorrência 1/2018 sem que a mesma tivesse satisfeito o requisito de habilitação da cláusula 4.1.3.9.6.2 do edital, ao ter apresentado a licença de operação já vencida Loc nº 248/2011 de uma usina de confecção de CBUQ (Concreto Betuminoso Usinado a Quente) , fato que violou o princípio da vinculação ao instrumento convocatório prescrito no art. 3º da Lei 8.666/1993

	Conduta
	Nexo de causalidade
	Culpabilidade

	habilitou a licitante Mais Construtora Ltda. na Concorrência 1/2018, mesmo após impugnação de sua documentação por outra licitante com indicação para o descumprimento da cláusula 4.1.3.9.6.2 do edital
	A habilitação de licitante vencedora sem o atendimento a todas as cláusulas de qualificação exigidas no edital contribuiu para viciar o resultado do processo concorrencial
	A conduta da responsável é culpável, ou seja, reprovável, pois era razoável dela exigir conduta diversa à adotada, dado que habilitou empresa licitante que não atendeu a uma cláusula de qualificação técnica, mesmo diante de impugnação que enfatizara esse não atendimento.

Em relação às falhas na definição de clausulas do edital, atribuiu-se ao gestor a conduta inerente à homologação da Concorrência 01/2018 e adjudicação do seu objeto à licitante vencedora sem que constasse do processo uma adequada análise de mérito acerca da impugnação ao edital. Nota-se também a comprovação de liame entre a ação do gestor e o resultado indesejável, assim como avaliação acerca da culpabilidade. 
Conquanto não tenha havido resposta do responsável ao chamamento desta Corte, cumpre-nos avaliar se a sua responsabilização se mostra pertinente, assim como a consequente cominação da sanção pecuniária prevista na Lei n. 8.443/1992.
A respeito da responsabilização dos chamados agentes políticos, observa-se que esta Corte vem entendendo acerca dessa possibilidade, nas hipóteses em que praticam atos administrativos de gestão. De outro lado, quando isso não ocorre, a vinculação do gestor aos atos irregulares depende da caracterização de grave omissão no desempenho de suas atribuições de supervisão.
Nesse sentido as considerações do Exmo. Ministro Aroldo Cedraz ao prolatar o Voto que fundamenta o Acórdão 1016/2013-TCU-Plenário:
9. Em relação à responsabilidade por essa irregularidade, não há dúvidas de que o Sr. (...) , Diretor da Guarda Municipal deve ser responsabilizado, uma vez que solicitou e deu andamento à realização desses dois pagamentos (fls. 101/106 e 123/126, anexo 1) .
10. Quanto à ex-Prefeita de Fortaleza, o fato de ela ser a signatária do convênio não implica necessariamente responsabilidade por irregularidades na sua execução. A jurisprudência do Tribunal entende que os agentes políticos podem ser responsabilizados quando praticam atos administrativos de gestão. Quando não há a prática destes atos, via de regra, não cabe imputação de responsabilidade. Enquadram-se nessa situação os casos em que os agentes políticos assinam termos de convênio mas não participam de sua execução (Decisão 180/1998-1ª Câmara, Acórdão 648/2003-TCU-Plenário, 963/2003-2ª Câmara, 490/2006-Plenário, 1.133/2008-1ª Câmara e 1.727/2008-Plenário) . É o caso precisamente do convênio em tela, em que a ex-Prefeita não praticou atos durante a fase de execução do ajuste.
11. Há outros casos em que o Tribunal responsabilizou agentes políticos, mesmo quando não praticaram diretamente atos administrativos, mas quando as irregularidades tinham um caráter de tal amplitude e relevância que, no mínimo, ficou caracterizada grave omissão no desempenho de suas atribuições de supervisão hierárquica (Acórdão 65/2006-TCU-Primeira Câmara, 814/2007-Plenário, 1.464/2008-Plenário) . No caso presente, a irregularidade não tinha esse caráter amplo, pelo contrário, tinha um escopo bastante pontual. Não é razoável exigir que um Prefeito, notadamente de um grande município como Fortaleza, deva supervisionar a execução de contratos de rotina do município. Se ele assim o fizesse, não restam dúvidas que a eficiência da gestão da prefeitura seria comprometida. Assim, concordo com a Secretária da Secex/CE pela exclusão da responsabilidade da ex-titular do Município.
No mesmo sentido dispôs o Exmo. Ministro Marcos Bemquerer ao conduzir o Acórdão 760/2015-TCU-Plenário:
23. No recente Acórdão 1016/2013-TCU-Plenário adotou a tese de que quando não há a prática de atos administrativos de gestão, via de regra, não cabe imputação de responsabilidade a agentes políticos. Consagrou também a ressalva de que tais agentes podem ser responsabilizados, mesmo quando não há a prática direta de atos administrativos, se as irregularidades tiverem um caráter de tal amplitude e relevância que, no mínimo, fique caracterizada grave omissão no desempenho de suas atribuições de supervisão hierárquica.
24. Tal omissão caracteriza-se precisamente no caso concreto em exame, que é apenas um dos vários em que o Governo do Estado de Roraima desconcentrou a gestão dos recursos federais para a sua administração indireta, sem a necessária autorização do órgão repassador, culminando na perda da identificação dos recursos federais e na inexecução do objeto pactuado. Pela reiteração da prática e pela magnitude dos recursos envolvidos, deveria o ex-Governador [ex-governador] ter exercido maior controle sobre os atos de seus subordinados."
O Exmo. Ministro Augusto Sherman também partilhou desse entendimento na apreciação de tomada de contas especial que imputava responsabilidade a Governador de unidade da federação (Acórdão 6188/2015-TCU-Plenário) 
12. Conforme suscitado pela defesa, este Tribunal tem afastado a responsabilização de agentes políticos, como os governadores, nos casos em que reste comprovado que não praticaram atos de gestão sobre os recursos impugnados (vide Decisões 428/1996 e 180/1998, da 1ª Câmara, Acórdão 2174/2004-TCU-Segunda Câmara, e Acórdão 213/2008-TCU-Plenário) .
13. Por outro lado, o Tribunal tem entendido haver casos em que o agente político pode ser responsabilizado, a exemplo de quando: pratica ato administrativo de gestão (Acórdão 1132/2007-TCU-Plenário) ou outro ato, omissivo ou comissivo, que estabeleça correlação com as irregularidades apuradas (Acórdão 3183/2014-TCU-Primeira Câmara e 1.719/2014-Plenário) ; vem dando azo, de forma reiterada, à ocorrência de dano ao Erário em decorrência da execução deficiente de convênios (Acórdão 760/2015-TCU-Plenário) ; as irregularidades apuradas tenham um caráter de tal amplitude e relevância que, no mínimo, indiquem grave omissão no desempenho de suas atribuições de supervisão hierárquica (Acórdão 1016/2013-TCU-Plenário) ; comete irregularidades grosseiras na condução dos assuntos de sua competência (Acórdãos 213/2002 e 2.904/2014, do Plenário) .
Nesse contexto, observa-se haver subsunção da conduta atribuída ao Sr. Evanilso Aparecido Carneiro ao entendimento consolidado nesta Corte, no sentido de que a prática de ato de gestão por parte do agente político possibilita a responsabilização, pois não há dúvidas de que a homologação do certame foi realizada pelo chefe do poder executivo. 
Ainda que essa atuação tenha sido precedida de análises da área jurídica e da comissão de licitação, a simples leitura do parecer exarado pelo procurador municipal no indeferimento da impugnação seria suficiente para constatar que havia algo irregular no certame, demandando o seu refazimento. O gestor local também poderia chegar à mesma conclusão se verificasse, na ata de processamento do certame (peça 18; pág. 56) , que apenas uma única empresa logrou êxito na habilitação, em que pese o objeto licitado constituir serviços corriqueiros no âmbito da construção civil, sem dificuldades técnicas que justificariam, a priori, o cenário pouco concorrencial observado. 
Nessa linha, nota-se uma conduta no mínimo negligente por parte do gestor na homologação do feito, o que enseja a sua responsabilização, tal qual proposto pelo Auditor, na forma definida pelo art. 58, II, da Lei n. 8443/1992.
No tocante à outra irregularidade, na forma acima já exposta, julgamos não haver críticas à conduta dos responsáveis pelo certame.
Feitas essas considerações adicionais à instrução à peça 39, elevo os autos à apreciação superior propondo, alternativamente à proposta de encaminhamento sugerida pelo Auditor:
a) conhecer da presente representação, satisfeitos os requisitos de admissibilidade previstos nos arts. 235 e 237, inciso VII, do Regimento Interno deste Tribunal, c/c o art. 113, § 1º, da Lei 8.666/1993, e no art. 103, § 1º, da Resolução - TCU 259/2014, para, no mérito, considerá-la procedente;
b) rejeitar as razões de justificativas apresentadas pelo Sr. Jaime Silveira de Aragão Gesteira e pela Sra. Damaris de Jesus Santos Lima em relação à irregularidade relacionada à restrição à competitividade da Concorrência 001/2018 por meio de exigências ilegais consubstanciadas nas cláusulas 4.1.3.1, 4.1.3.4, 4.1.3.5, 4.1.3.7, 4.1.3.9, 4.1.3.9.4, 4.1.3.9.5, 4.1.3.9.6, 4.1.3.9.6.1, 4.1.3.9.6.2, 4.1.3.9.7 e 4.1.3.9.8, com violação do art. 30, inc. II, e §§ 1º e §6ª, c/c o art. 3º, § 1º, da Lei nº 8.666/1993 e diversas deliberações deste Tribunal e acolher em relação à seleção da empresa vencedora da aludida concorrência sem que a mesma tivesse satisfeito o requisito de habilitação da cláusula 4.1.3.9.6.2 do edital;
c) considerar revel, para todos os efeitos, o Sr. Evanilso Aparecido Carneiro, dando-se prosseguimento ao processo, com fundamento no art. 12, § 3º, da Lei 8.443/1992;
d) aplicar ao Sr. Evanilso Aparecido Carneiro (CPF XXX.308.136-XX) , prefeito do município de São Francisco/MG à época dos fatos e à Sra. Damaris de Jesus Santos Lima (CPF XXX.431.246-XX) , presidente da Comissão Permanente de Licitação à época, individualmente, a multa prevista no art. 58, II, da Lei 8.443/1992, fixando-lhes o prazo de 15 (quinze) dias, a contar das notificações, para que comprovem, perante o Tribunal (art. 214, inciso III, alínea "a", do Regimento Interno/TCU) , o recolhimento das dívidas ao Tesouro Nacional, atualizadas monetariamente desde a data do acórdão que vier a ser proferido até a data dos efetivos recolhimentos, se forem pagas após o vencimento, na forma da legislação em vigor;
e) autorizar, desde logo, nos termos do art. 28, inciso II, da Lei 8.443/1992, a cobrança judicial das dívidas caso não atendidas as notificações;
f) dar ciência ao Município de São Francisco/MG, com fundamento no art. 9o, inciso I, da Resolução TCU n. 315/2020, sobre as seguintes impropriedades ocorridas no certame licitatório alusivo à Concorrência Pública n. 01/2018:
f.1) exigência de certidão de quitação de anuidade da empresa e de seu responsável técnico junto ao Crea local por não estar previsto como critério de habilitação jurídica ou técnica na Lei 8.666/93, conforme jurisprudência do TCU, a exemplo do Acórdão 2472/2019-TCU-Primeira Câmara-Min. Augusto Sherman, Acórdão 434/2016-PL-Min. Bruno Dantas. Cláusula 4.1.31 do edital;
f.2) exigência de visita técnica ao local de execução das obras a ser realizada necessariamente pelo responsável técnico da empresa, sem haver justificativa formal e para realização de obra de baixa complexidade (subitens 4.1.3.4 e 4.1.3.5 do edital) em afronta à jurisprudência do TCU (Acórdão 2672/2016-TCU-Plenário-Min. Benjamin Zymler, Acórdão 1215/2014-TCU-Primeira Câmara-Min. José Mucio Monteiro, Acórdão 1447/2015-TCU-Plenário-Min. Augusto Sherman, Acórdão 2826/2014-TCU-Plenário-Min. Weder De Oliveira) ;
f.3) exigência de atestado técnico profissional comprovando que o profissional indicado como responsável técnico da obras tenha executado serviços da mesma natureza, de quantitativos superiores a 50% do previsto para obra sem uma justificativa adequada (subitens 4.1.3.7 (1) e (2) , contrariando o disposto na jurisprudência do TCU sobre a questão (Acórdão 2672/2016-TCU-Plenário-Min. Benjamin Zymler, Acórdão 1215/2014-TCU-Primeira Câmara-Min. José Mucio Monteiro, Acórdão 1447/2015-TCU-Plenário-Min. Augusto Sherman, Acórdão 2826/2014-TCU-Plenário-Min. Weder De Oliveira) ;
f4) exigência de atestado técnico operacional emitido por pessoa jurídica de direito público ou privado, devidamente registrado (s) no CREA, acompanhado de Certidão de Acervo Técnico CAT, específica para a obra referida no Atestado, comprovando que a licitante executou a quantidade mínima de serviços (subitem 4.1.3.9 do edital) , contrariando a ampla jurisprudência do TCU sobre a questão (Acórdão 674/2018-TCU-Plenário-Min. Augusto Nardes, Acórdão 7260/2016-TCU-Segunda Câmara- Min. Ana Arraes, Acórdão 655/2016-TCU-Plenário-Min. Augusto Sherman) ;
f.5) exigência de comprovação da capacidade técnico profissional e técnico-operacional, com no máximo 02 (dois) atestados, sem que seja demonstrado no processo a necessidade de limitação a no máximo dois atestados (subitem 4.1.3.9.5 do edital) em contrariedade à jurisprudência do TCU, a exemplo do Acórdão 849/2014-TCU-Segunda Câmara-Min. Marcos Bemquerer;
f.6) exigência, no momento da fase de habilitação (e não previamente à contratação) e mediante declaração, de contar a licitante com usina fixa ou móvel para confecção de CBUQ ou da exibição de contrato particular de locação entre a licitante e o proprietário da usina, do qual conste explicitamente sua disponibilidade para o fornecimento do CBUQ necessário à execução dessa obra pública, com licença ambiental em vigor, além de exigência de posse de laboratório de análise de solos, asfalto e concreto e de uma série de equipamentos considerados necessários à execução dos serviços (subitens 4.1.3.9.6, 4.1.3.9.6.1, 4.1.3.9.6.2; 4.1.3.9.7 e 4.1.3.9.8 do edital) , sem previsão na Lei 8.666/93  e contrariando a jurisprudência do TCU, a exemplo do Acórdão 5900/2010-TCU-Segunda Câmara |Relator: Benjamin Zymler.
g) dar ciência à Caixa Econômica Federal, com fundamento no art. 9o, inciso I, da Resolução TCU n. 315/2020, de que, no âmbito de contratos de repasse, a falta de verificação, pela parte concedente, de compatibilidade entre o que foi contratado com base no plano de trabalho e o serviço ou material que foi efetivamente aplicado numa obra afronta o conceito de fiscalização prescrito no art. 1º, §1º, inciso XV, da Portaria Interministerial 424/2016.
h) informar à Prefeitura Municipal de São Francisco/MG do acórdão que vier a ser proferido, destacando que o relatório e o voto que fundamentam a deliberação ora encaminhada podem ser acessados por meio do endereço eletrônico www.tcu.gov.br/acordaos;
i) arquivar os presentes autos, nos termos do art. 250, I, c/c art. 169, V, do Regimento Interno deste Tribunal.
3.	A dirigente máxima da unidade técnica anuiu ao encaminhamento proposto pelo diretor, nos termos que se seguem (peça 41) :
Manifesto concordância com as análises trazidas na instrução (peça 39) , conjugada com a reavaliação dos fundamentos das multas propostas, conforme consignado no pronunciamento do Diretor da Urban/D4 (peça 40) .
O objeto destes autos é Concorrência 001/2018 e o Contrato 30/2018, atinente à execução de recapeamento asfáltico em diversas ruas do município de São Francisco/MG, financiado com Contrato de Repasse 01043444-76 - Siconv 849154/2017- Ministério das Cidades/Caixa (Programa Planejamento Urbano) .
Foram identificadas irregularidade referente à falta de divulgação do procedimento licitatório; existência de cláusulas restritivas no edital, que foram descumpridas pela licitante vencedora; e, substituição serviço de asfalto betuminoso pelo recapeamento com asfalto a frio, de preço mais elevado, com má qualidade da execução da obra.
A reavaliação dos fundamentos das multas propostas concluiu que mereciam ser acolhidas as razões de justificativas oferecidas pela Presidente da CPL, Sra. Damaris de Jesus Santos Lima, no que se refere à seleção da empresa Mais Construtora Ltda., pois, não há elementos concretos para afirmar que a flexibilidade na aceitação da licença pendente de validação pelo órgão ambiental tenha constituído fator de quebra da isonomia e direcionamento do torneio, descumprindo o requisito de habilitação da cláusula 4.1.3.9.6.2 do edital.
Pelo exposto, acompanho a proposta de encaminhamento (peça 40) :
conhecer da presente representação, satisfeitos os requisitos de admissibilidade previstos nos arts. 235 e 237, inciso VII, do Regimento Interno deste Tribunal, c/c o art. 113, § 1º, da Lei 8.666/1993, e no art. 103, § 1º, da Resolução - TCU 259/2014, para, no mérito, considerá-la procedente; 
rejeitar as razões de justificativas apresentadas pelo Sr. Jaime Silveira de Aragão Gesteira e pela Sra. Damaris de Jesus Santos Lima em relação à irregularidade relacionada à restrição à competitividade da Concorrência 001/2018 por meio de exigências ilegais consubstanciadas nas cláusulas 4.1.3.1, 4.1.3.4, 4.1.3.5, 4.1.3.7, 4.1.3.9, 4.1.3.9.4, 4.1.3.9.5, 4.1.3.9.6, 4.1.3.9.6.1, 4.1.3.9.6.2, 4.1.3.9.7 e 4.1.3.9.8, com violação do art. 30, inc. II, e §§ 1º e §6ª, c/c o art. 3º, § 1º, da Lei nº 8.666/1993 e diversas deliberações deste Tribunal e acolher em relação à seleção da empresa vencedora da aludida concorrência sem que a mesma tivesse satisfeito o requisito de habilitação da cláusula 4.1.3.9.6.2 do edital;
considerar revel, para todos os efeitos, o Sr. Evanilso Aparecido Carneiro, dando-se prosseguimento ao processo, com fundamento no art. 12, § 3º, da Lei 8.443/1992; 
aplicar ao Sr. Evanilso Aparecido Carneiro (CPF XXX.308.136-XX) , prefeito do município de São Francisco/MG à época dos fatos e à Sra. Damaris de Jesus Santos Lima (CPF XXX.431.246-XX) , presidente da Comissão Permanente de Licitação à época, individualmente, a multa prevista no art. 58, II, da Lei 8.443/1992, fixando-lhes o prazo de 15 (quinze) dias, a contar das notificações, para que comprovem, perante o Tribunal (art. 214, inciso III, alínea "a", do Regimento Interno/TCU) , o recolhimento das dívidas ao Tesouro Nacional, atualizadas monetariamente desde a data do acórdão que vier a ser proferido até a data dos efetivos recolhimentos, se forem pagas após o vencimento, na forma da legislação em vigor; 
autorizar, desde logo, nos termos do art. 28, inciso II, da Lei 8.443/1992, a cobrança judicial das dívidas caso não atendidas as notificações; 
dar ciência ao Município de São Francisco/MG, com fundamento no art. 9º, inciso I, da Resolução TCU n. 315/2020, sobre as seguintes impropriedades ocorridas no certame licitatório alusivo à Concorrência Pública n. 01/2018: 
f.1) exigência de certidão de quitação de anuidade da empresa e de seu responsável técnico junto ao Crea local por não estar previsto como critério de habilitação jurídica ou técnica na Lei 8.666/93, conforme jurisprudência do TCU, a exemplo do Acórdão 2472/2019-TCU-Primeira Câmara-Min. Augusto Sherman, Acórdão 434/2016-PL-Min. Bruno Dantas. Cláusula 4.1.31 do edital; 
f.2) exigência de visita técnica ao local de execução das obras a ser realizada necessariamente pelo responsável técnico da empresa, sem haver justificativa formal e para realização de obra de baixa complexidade (subitens 4.1.3.4 e 4.1.3.5 do edital) em afronta à jurisprudência do TCU (Acórdão 2672/2016-TCU-Plenário-Min. Benjamin Zymler, Acórdão 1215/2014-TCU-Primeira Câmara-Min. José Mucio Monteiro, Acórdão 1447/2015-TCU-Plenário-Min. Augusto Sherman, Acórdão 2826/2014-TCU-Plenário-Min. Weder De Oliveira) ; 
f.3) exigência de atestado técnico profissional comprovando que o profissional indicado como responsável técnico da obras tenha executado serviços da mesma natureza, de quantitativos superiores a 50% do previsto para obra sem uma justificativa adequada (subitens 4.1.3.7 (1) e (2) , contrariando o disposto na jurisprudência do TCU sobre a questão (Acórdão 2672/2016-TCU-Plenário-Min. Benjamin Zymler, Acórdão 1215/2014-TCU-Primeira Câmara-Min.José Mucio Monteiro, Acórdão 1447/2015-TCU-Plenário-Min. Augusto Sherman, Acórdão 2826/2014-TCU-Plenário-Min. Weder De Oliveira) ; 
f4) exigência de atestado técnico operacional emitido por pessoa jurídica de direito público ou privado, devidamente registrado (s) no CREA, acompanhado de Certidão de Acervo Técnico CAT, específica para a obra referida no Atestado, comprovando que a licitante executou a quantidade mínima de serviços (subitem 4.1.3.9 do edital) , contrariando a ampla jurisprudência do TCU sobre a questão (Acórdão 674/2018-TCU-Plenário-Min. Augusto Nardes, Acórdão 7260/2016-TCU-Segunda Câmara- Min. Ana Arraes, Acórdão 655/2016-TCU-Plenário-Min. Augusto Sherman) ; 
f.5) exigência de comprovação da capacidade técnico profissional e técnico-operacional, com no máximo 02 (dois) atestados, sem que seja demonstrado no processo a necessidade de limitação a no máximo dois atestados (subitem 4.1.3.9.5 do edital) em contrariedade à jurisprudência do TCU, a exemplo do Acórdão 849/2014-TCU-Segunda Câmara-Min. Marcos Bemquerer;
f.6) exigência, no momento da fase de habilitação (e não previamente à contratação) e mediante declaração, de contar a licitante com usina fixa ou móvel para confecção de CBUQ ou da exibição de contrato particular de locação entre a licitante e o proprietário da usina, do qual conste explicitamente sua disponibilidade para o fornecimento do CBUQ necessário à execução dessa obra pública, com licença ambiental em vigor, além de exigência de posse de laboratório de análise de solos, asfalto e concreto e de uma série de equipamentos considerados necessários à execução dos serviços (subitens 4.1.3.9.6, 4.1.3.9.6.1, 4.1.3.9.6.2; 4.1.3.9.7 e 4.1.3.9.8 do edital) , sem previsão na Lei 8.666/93 e contrariando a jurisprudência do TCU, a exemplo do Acórdão 5900/2010-TCU-Segunda Câmara |Relator: Benjamin Zymler;
dar ciência à Caixa Econômica Federal, com fundamento no art. 9º, inciso I, da Resolução TCU n. 315/2020, de que, no âmbito de contratos de repasse, a falta de verificação, pela parte concedente, de compatibilidade entre o que foi contratado com base no plano de trabalho e o serviço ou material que foi efetivamente aplicado numa obra afronta o conceito de fiscalização prescrito no art. 1º, §1º, inciso XV, da Portaria Interministerial 424/2016;
informar à Prefeitura Municipal de São Francisco/MG do acórdão que vier a ser proferido, destacando que o relatório e o voto que fundamentam a deliberação ora encaminhada podem ser acessados por meio do endereço eletrônico www.tcu.gov.br/acordaos; 
arquivar os presentes autos, nos termos do art. 250, I, c/c art. 169, V, do Regimento Interno deste Tribunal.
É o relatório.

não há.

Não atuou.

REPRESENTAÇÃO. POSSÍVEIS IRREGULARIDADES NA APLICAÇÃO DE RECURSOS FEDERAIS REPASSADOS PELO MINISTÉRIO DA CIDADES NO ÂMBITO DO Contrato de Repasse 01043444-76. recapeamento asfáltico de vias urbanas na sede do município. cONHECIMENTO. REVELIA DE UM DOS RESPONSÁVEIS. REJEIÇÃO DAS RAZÕES DE JUSTIFICATIVA DE OUTROS DOIS RESPONSÁVEIS. MULTA. CIÊNCIA. ARQUIVAMENTO.

REPRESENTAÇÃO (REPR)

Secretaria de Fiscalização de Infraestrutura Urbana (SeinfraUrbana).

Em apreciação, representação elaborada pela então Secretaria de Controle Externo do TCU no Estado de Minas Gerais (Secex-MG) , com base em informações oriundas de manifestação apresentada junto à Ouvidoria deste Tribunal, sobre possíveis irregularidades ocorridas na Concorrência 1/2018 realizada pelo Município de São Francisco/MG e na execução dos serviços objeto de Contrato 30/2018, decorrente daquela licitação. 
O certame teve por objeto a execução de 49.140,79 m² de recapeamento asfáltico de nove vias urbanas na sede do município (peça 1, p. 1) . O valor orçado atingiu o montante de R$ 2.003.869,39, sendo R$ 1.976.600,00 oriundos do Ministério das Cidades, no âmbito do Contrato de Repasse 01043444-76 (Siconv 849154/2017 - Programa Planejamento Urbano) , e R$ 27.269,39 referentes a recursos próprios da prefeitura (peça 2, p. 23) .
Foram apontadas as seguintes irregularidades no âmbito do empreendimento (peça 5) :
a) falta de divulgação do andamento do procedimento licitatório na página eletrônica do município na Internet; 
b) exigências de cláusulas restritivas no edital e possível descumprimento dessas cláusulas por parte da licitante vencedora; 
c) aplicação, na execução do contrato, de asfalto a frio em lugar de asfalto 'betuminoso usinado a quente', de preço mais elevado, indicado na proposta de fornecimento, e má qualidade dos serviços executados, na medida em que já estaria nascendo mato no local de aplicação.
A Secretaria de Fiscalização em Infraestrutura Urbana (SeinfraUrbana) , após analisar as diligências direcionadas à Caixa Econômica Federal e à municipalidade, concluiu por realizar a audiência dos responsáveis pelas irregularidades indicadas no quadro a seguir:
	Responsável
	Função/Cargo à época dos fatos
	Irregularidade

	Sra. Damaris de Jesus Santos Lima
	Presidente da comissão permanente de licitação (CPL) 
	a.1) ter assinado e dado seguimento ao edital da Concorrência 1/2018 com exigências restritivas à competitividade consubstanciadas nas cláusulas 4.1.3.1, 4.1.3.4, 4.1.3.5, 4.1.3.7, 4.1.3.9, 4.1.3.9.4, 4.1.3.9.5, 4.1.3.9.6, 4.1.3.9.6.1, 4.1.3.9.6.2,  4.1.3.9.7 e 4.1.3.9.8, as quais violaram o art. 30, inciso II, e §§ 1º e § 6º, c/c o art. 3º, § 1º, da Lei 8.666/1993 e diversas deliberações deste Tribunal;
a.2) ter deixado de adotar qualquer providência corretiva no edital, mesmo com os alertas contidos na impugnação ao edital apresentada pela empresa Construtora Novais Ltda. acerca das mencionadas cláusulas restritivas à competitividade existentes no edital, ainda que tal impugnação não tivesse sido conhecida, uma vez que o agente público tem o dever de adotar providências de ofício com vistas à correção de ilegalidades que cheguem ao seu conhecimento;
a.3) ter habilitado a licitante Mais Construtora Ltda. na Concorrência 1/2018, mesmo após impugnação de sua documentação por outra licitante com indicação para o descumprimento por aquela empresa da cláusula 4.1.3.9.6.2 do edital, ao ter apresentado a licença de operação já vencida Loc 248/2011 de uma usina de confecção de CBUQ (Concreto Betuminoso Usinado a Quente) , fato que violou o princípio da vinculação ao instrumento convocatório prescrito no art. 3º assim como o art. 44 da Lei 8.666/1993.

	Sr. Jayme Silveira de Aragão Gesteira
	Procurador jurídico do município
	b.1) ter aprovado a minuta do edital mesmo com exigências restritivas à competitividade consubstanciadas nas cláusulas 4.1.3.1, 4.1.3.4, 4.1.3.5, 4.1.3.7, 4.1.3.9, 4.1.3.9.4, 4.1.3.9.5, 4.1.3.9.6, 4.1.3.9.6.1, 4.1.3.9.6.2, 4.1.3.9.7 e 4.1.3.9.8, as quais violaram o art. 30, inciso II, e §§ 1º e § 6º, c/c o art. 3º, § 1º, da Lei 8.666/1993 e diversas deliberações deste Tribunal;
b.2) ter emitido parecer jurídico favorável ao prosseguimento do certame, mesmo após alertas contidos na impugnação ao edital apresentada pela empresa Construtora Novais Ltda. acerca das mencionadas cláusulas restritivas à competitividade existentes no edital, ainda que tal impugnação não tivesse sido conhecida, uma vez que o agente público tem o dever de adotar providências de ofício com vistas à correção de ilegalidades que cheguem ao seu conhecimento; e
b.3) ter emitido parecer jurídico favorável à habilitação da licitante Mais Construtora Ltda. na Concorrência 1/2018, mesmo após impugnação de sua documentação por outra licitante com indicação para o descumprimento por aquela empresa da cláusula 4.1.3.9.6.2 do edital, ao ter apresentado a licença de operação já vencida Loc nº 248/2011 de uma usina de confecção de CBUQ (Concreto Betuminoso Usinado a Quente) , fato que violou o princípio da vinculação ao instrumento convocatório prescrito no art. 3º da Lei 8.666/1993.

	Sr. Evanilso Aparecido Carneiro
	Prefeito de São Francisco/MG
	c.1) sem que constasse do processo uma adequada análise de mérito da impugnação ao edital apresentada pela empresa Construtora Novais Ltda. em relação às exigências restritivas à competitividade consubstanciadas nas cláusulas editalícias 4.1.3.4, 4.1.3.7, 4.1.3.9, 4.1.3.9.4, 4.1.3.9.5, 4.1.3.9.6, 4.1.3.9.7 e 4.1.3.9.8, as quais violaram o art. 30, inciso II, e §§ 1º e § 6º, c/c o art. 3º, § 1º, da Lei 8.666/1993 e diversas deliberações deste Tribunal; e
c.2) apesar de ter sido evidenciado claramente na impugnação ocorrida em face de sua documentação o descumprimento por aquela empresa da cláusula 4.1.3.9.6.2 do edital, ao ter apresentado a licença de operação já vencida Loc 248/2011 de uma usina de confecção de CBUQ (Concreto Betuminoso Usinado a Quente) , fato que violou o princípio da vinculação ao instrumento convocatório prescrito no art. 3º da Lei 8.666/1993, sendo que sua conduta se vê agravada pelo fato de ter designado dois membros titulares não qualificados (Srs. Flávio dos Santos Ferreira e José Pereira dos Santos Neto) para composição da comissão de licitação que habilitara aquela empresa, em desacordo com o caput do art. 51 da Lei 8.666/1993.

As audiências foram efetuadas, em atendimento ao despacho do dirigente máximo da unidade instrutiva de 15/7/2020 (peça 27) , nos termos dos Ofícios 41.621, 41.622 e 41.624 (peças 28, 29 e 30) , datados de 10/8/2020.
O Sr. Evanilso Aparecido Carneiro, devidamente notificado no endereço indicado na base de dados da Receita Federal (peças 28 e 33) , manteve-se silente. A Sra. Damaris de Jesus Santos Lima, na qualidade de presidente da CPL, encaminhou as razões de justificativa acostadas à peça 31, enquanto o Sr. Jayme Silveira de Aragão Gesteira, procurador jurídico, apresentou sua justificativa conforme peça 32.
O auditor instrutor, após analisar as razões de justificativa apresentadas, propôs (peça 39) :
a) conhecer da presente representação para, no mérito, considerá-la procedente;
b) rejeitar as razões de justificativas apresentadas pelo Sr. Jaime Silveira de Aragão Gesteira e pela Sra. Damaris de Jesus Santos Lima;
c) considerar revel o Sr. Evanilso Aparecido Carneiro;
d) aplicar ao Sr. Evanilso Aparecido Carneiro e à Sra. Damaris de Jesus Santos Lima, individualmente, a multa prevista no art. 58, inciso II, da Lei 8.443/1992; 
e) dar ciência ao Município de São Francisco/MG, sobre as impropriedades ocorridas na Concorrência Pública 01/2018.
O diretor da subunidade técnica, com a anuência da dirigente máxima da SeinfraUrbana, sugeriu (peças 40 e 41) :
a) conhecer da presente representação para, no mérito, considerá-la procedente; 
b) rejeitar as razões de justificativas apresentadas pelo Sr. Jaime Silveira de Aragão Gesteira e pela Sra. Damaris de Jesus Santos Lima em relação à irregularidade relacionada à restrição à competitividade da Concorrência 001/2018 por meio de exigências ilegais consubstanciadas nas cláusulas 4.1.3.1, 4.1.3.4, 4.1.3.5, 4.1.3.7, 4.1.3.9, 4.1.3.9.4, 4.1.3.9.5, 4.1.3.9.6, 4.1.3.9.6.1, 4.1.3.9.6.2, 4.1.3.9.7 e 4.1.3.9.8, com violação do art. 30, inciso II, e §§ 1º e § 6º, c/c o art. 3º, § 1º, da Lei 8.666/1993 e diversas deliberações deste Tribunal, e acolher [as razões de justificativas] em relação à seleção da empresa vencedora da aludida concorrência sem que a mesma tivesse satisfeito o requisito de habilitação da cláusula 4.1.3.9.6.2 do edital;
c) considerar revel, para todos os efeitos, o Sr. Evanilso Aparecido Carneiro; 
d) aplicar ao Sr. Evanilso Aparecido Carneiro e à Sra. Damaris de Jesus Santos Lima, individualmente, a multa prevista no art. 58, inciso II, da Lei 8.443/1992; 
e) dar ciência ao Município de São Francisco/MG sobre as impropriedades ocorridas na Concorrência Pública 01/2018; 
f) dar ciência à Caixa Econômica Federal de que, no âmbito de contratos de repasse, a falta de verificação, pela parte concedente, de compatibilidade entre o que foi contratado com base no plano de trabalho e o serviço ou material que foi efetivamente aplicado numa obra afronta o conceito de fiscalização prescrito no art. 1º, §1º, inciso XV, da Portaria Interministerial 424/2016. 
No mérito, acompanho o encaminhamento sugerido pelo diretor da subunidade técnica, que contou com o aval da dirigente máxima da unidade instrutiva, e adoto os argumentos expressos nos pareceres precedentes a este voto como minhas razões de decidir, sem prejuízo de apresentar considerações sobre a matéria.
De início, aplico ao Sr. Evanilso Aparecido Carneiro, prefeito de São Francisco/MG, à época dos fatos, os efeitos da revelia previstos no art. 12, § 3º, da Lei 8.443/1992, dando-se ordinário prosseguimento ao processo.
A revelia do responsável não impede o seguimento do feito. Ao não apresentar sua defesa, deixou de produzir prova da regular aplicação dos recursos sob sua responsabilidade, em afronta às normas que lhe impõe a obrigação legal de, sempre que demandado pelos órgãos de controle, trazer os documentos que demonstrem a correta utilização das verbas públicas, a teor do que dispõe o art. 93 do Decreto-Lei 200/67 e art. 70, parágrafo único, da CF/1988. 
No caso do Sr. Evanilso Aparecido Carneiro, acompanho a conclusão da unidade técnica no sentido de responsabilizar o gestor em razão de sua conduta, à época dos fatos, por homologar a Concorrência 1/2018 e adjudicar seu objeto à licitante Mais Construtora Ltda. sem que constasse do processo uma adequada análise de mérito da impugnação ao edital, apresentada por empresa interessada no certame, em face das diversas exigências restritivas à competitividade. Portanto, cabe aplicar a multa prevista no art. 58, inciso II, da Lei 8.443/1992, ao responsável.
Relativamente às exigências restritivas à competitividade do certame, passo a abordar as justificativas apresentadas pelos responsáveis.
Quanto à Sra. Damaris de Jesus Santos, na qualidade de presidente da CPL, a responsável assinou a minuta do edital e de seus anexos em 20/3/2018 (peças 1 e 16, p.75-86) e a encaminhou na mesma data para apreciação do procurador jurídico do município, Sr. Jayme Silveira de Aragão Gesteira (peça 16, p. 67) , que a aprovou sem qualquer alteração, ao concluir que continha os elementos essenciais exigidos pela legislação aplicável à espécie e que estava apta à utilização (peça 16, p. 9798) .
O edital foi objeto de impugnação por parte da empresa Construtora Novais Ltda. - EPP, na qual contestava diversas cláusulas relativas à qualificação técnica dos licitantes: itens 4.1.3.4, 4.1.3.7, 4.1.3.9, 4.1.3.9.4, 4.1.3.9.5, 4.1.3.9.6, 4.1.3.9.7 e 4.1.3.9.8 (peça 16, p. 106-113) . A presidente da CPL, em resposta à impugnação, repetiu apenas a conclusão a que chegara o procurador jurídico e se manifestou pelo não conhecimento da impugnação (peça 16, p. 117-118) .
A Sra. Damaris argumenta que as cláusulas editalícias foram confeccionadas por setor técnico específico do município e repassadas à presidente da CPL como sendo legais, adequadas e hábeis à consecução do processo licitatório, tanto que foram chanceladas por profissional do direito, devidamente investido no cargo de procurador municipal, que formalizou parecer jurídico nesse sentido (peça 34) . Alega, ainda, que sempre que houve impugnação e/ou solicitação de esclarecimento, requisitou auxílio técnico dos profissionais municipais disponíveis (advogado e engenheiro) , acatando integralmente as determinações por eles exaradas (peça 34) . Por fim, assevera que não houve dano ao erário.
Não merecem acolhimento as justificativas apresentadas pela responsável. Ainda que não tenha sido constatado prejuízo ao erário, a conduta da Sra. Damaris não poderia ser passiva diante de vícios no instrumento convocatório que afrontaram a competitividade do certame, em violação ao art. 30, inciso II, e §§ 1º e § 6º, c/c o art. 3º, caput, e § 1º, da Lei 8.666/1993, em vista das exigências contidas nas cláusulas editalícias 4.1.3.1, 4.1.3.4, 4.1.3.5, 4.1.3.7, 4.1.3.9, 4.1.3.9.4, 4.1.3.9.5, 4.1.3.9.6, 4.1.3.9.6.1, 4.1.3.9.6.2, 4.1.3.9.7 e 4.1.3.9.8:
i) cláusula 4.1.3.1 - certidão de quitação de anuidade da empresa e de seu responsável técnico junto ao Crea local (peça 1, p. 2) ;
ii) cláusulas 4.1.3.4 e 4.1.3.5 - vistoria a ser realizada necessariamente pelo responsável técnico da empresa (já contratado a essa altura, eliminando a possibilidade de declaração de interesse de futuro contrato) e com supressão do prazo legal para elaboração de documentação (até 3/5, quando a abertura estava agendada para 9/5) (peça 1, p. 3) ;
iii) cláusula 4.1.3.7 - Atestado técnico profissional: emitido por pessoa jurídica de direito público ou privado, devidamente registrado (s) no CREA, acompanhado de Certidão de Acervo Técnico CAT, em nome do profissional, específica para a obra referida no Atestado, comprovando que o profissional indicado para ser o responsável técnico da obra, executou obras e serviços da mesma natureza dos aqui licitados: (1) Execução de 40.000,00m² (quarenta mil metros quadrados) de pintura de ligação com RR-1C ou RR 2C; e (2) Fornecimento e execução de 4.000,00 (quatro mil) toneladas ou 1.600,00 (um mil e seiscentos) m³ de CBUQ (peça 1, p. 3) ;
iv) cláusula 4.1.3.9 - Atestado técnico operacional emitido por pessoa jurídica de direito público ou privado, devidamente registrado (s) no CREA, acompanhado de Certidão de Acervo Técnico CAT, específica para a obra referida no Atestado, comprovando que a LICITANTE executou a quantidade mínima dos seguintes serviços: (1) Execução de 20.000,00 m² de pintura de ligação com RR-1C ou RR-2C; e (2) Execução de 1.200,00 (um mil e duzentos) toneladas ou 500,00 (quinhentos) m³ de CBUQ (peça 1, p.4) ;
v) cláusula 4.1.3.9.4 - As empresas de outros Estados deverão apresentar o visto do CREA/MG (Crea do local das obras) (peça 1, p. 4) ;
vi) cláusula 4.1.3.9.5 - Comprovação da Capacidade Técnico profissional e Técnico-Operacional, com no máximo 02 (dois) atestados (peça 1, p. 4) , sem apresentação de justificativas técnicas; e
vii) cláusulas 4.1.3.9.6; 4.1.3.9.6.1 e 4.1.3.9.6.2 - necessidade de evidenciação, já no momento da fase de habilitação (e não previamente à contratação) e mediante declaração, de contar a licitante com usina fixa ou móvel para confecção de CBUQ ou da exibição de contrato particular de locação entre a licitante e o proprietário da usina, do qual conste explicitamente sua disponibilidade para o fornecimento do CBUQ necessário à execução dessa obra pública, com licença ambiental em vigor (peça 1, p. 4) . Segundo a manifestação junto à ouvidoria, inexistiria usina (de asfalto) nos arredores da cidade; e
viii) cláusulas 4.1.3.9.7 e 4.1.3.9.8 - exigências relativamente ao laboratório de análise de solos, asfalto e concreto e à titularidade de equipamentos necessários à execução dos serviços, vez se tratar de requisitos próprios para a execução contratual.
Ademais, a então presidente da comissão de licitação se manifestou em relação à impugnação apresentada pela empresa Construtora Novais Ltda. nos seguintes termos:
Pelo exposto, consideramos que a manifestação foi feito intempestivo, assim como a ausência de representabilidade legal por parte de empresa CONSTRUTORA NOVAIS LTDA EPP, portanto, NÃO RECONHECEMOS O RECURSO, por diante de todo exposto acima.
Assim, acolho o entendimento da unidade instrutiva de que o gestor médio, responsável por presidir licitações no âmbito da administração pública, ciente de exigências restritivas no edital do certame, deveria proceder à revisão criteriosa desses aspectos, ainda que eventual impugnação oferecida contra o ato convocatório não lograsse êxito na superação das exigências formais para conhecimento. No presente caso, não foi essa a conduta da Sra. Damaris de Jesus Santos, que seguiu adiante com a contratação defeituosa, deixando, portanto, de adotar qualquer providência corretiva no edital.
Portanto, cabe aplicar a multa prevista no art. 58, inciso II, da Lei 8.443/1992, à Sra. Damaris de Jesus Santos, na qualidade de presidente da CPL, à época dos fatos.
Em relação ao Sr. Jayme Silveira de Aragão Gesteira, na qualidade de procurador municipal, à época dos fatos, argumentou que o parecer por ele lavrado é meramente opinativo, não se caracteriza como ato administrativo, não é vinculante e não houve dolo ou erro grosseiro, cabendo à comissão permanente de licitação a obrigação de examinar os documentos e procedimentos relativos à Concorrência 1/2018.
Os argumentos apresentados pelo Sr. Jayme Silveira de Aragão Gesteira não merecem acolhimento. O responsável elaborou parecer em atendimento ao art. 38 da Lei 8.666/1993, no sentido de examinar e aprovar previamente a minuta de edital da Concorrência 1/2018, que, consoante a unidade instrutora, continha cláusulas restritivas à competitividade, descritas no item 17 deste voto, que afrontam o art. 30, inciso II, e §§ 1º e § 6º, c/c o art. 3º, caput, e § 1º, da Lei 8.666/1993. Sobre esse aspecto, a jurisprudência do TCU é no sentido da possibilidade de responsabilização de parecerista jurídico, quando atua sob a égide do art. 38, § 1º, da Lei 8.666/93, a exemplo dos Acórdão 1695/2018-TCU-Plenário (relator Ministro Vital do Rêgo) , 2.753/2008-2ª Câmara (relator Ministro Ubiratan Aguiar) , 3.052/2013-TCU-Plenário (relator Ministro José Jorge) e 434/2016-TCU-Plenário (relator Ministro Bruno Dantas) .
Além disso, o responsável lavrou parecer favorável ao prosseguimento do certame, após a impugnação ao edital apresentada pela empresa Construtora Novais Ltda. acerca das mencionadas cláusulas restritivas à competitividade existentes no edital. Sobre esse ponto, o então procurador municipal, sem analisar o mérito dos apontamentos efetuados pela empresa Construtora Novais Ltda. e mediante fundamentação pouco clara, concluiu que (peça 16, p. 116) :
 (...) a impugnação tida como direito de petição foi considerada INTEMPESTIVA pelos fatos acima declinados, somos pelo INDEFERIMENTO da impugnação e como a mesma não enseja suspensão do certame, OPINAMOS PELO PROSSEGUIMENTO DO PROCESSO.
Entretanto, faço menção ao falecimento do responsável na data de 11/9/2021, conforme registro no Sistema de Informação de Óbitos (Sisob) utilizado pelo TCU, com certidão lavrada em 16/9/2021 no Cartório de Registro Civil do Município de São Francisco/MG (peça 38) . O presente caso se enquadra à jurisprudência do Tribunal no sentido de que o falecimento de responsável antes de proferido o acórdão condenatório impossibilita a aplicação de multa, já que a sanção pecuniária, por ser intuitu personae, não pode ultrapassar a pessoa do falecido, a exemplo dos Acórdão 7833/2010-TCU-Primeira Câmara (relator Ministro Valmir Campelo) , 4.614/2009-TCU-2ª Câmara (relator Ministro Benjamin Zymler) e 1.236/2021-TCU-Plenário (relator Ministro-Substituto André Luís de Carvalho) . Assim sendo, deixo de propor a aplicação da multa prevista no art. 58, inciso II, da Lei 8.443/1992, ao ex-procurador jurídico do município de São Francisco/MG.
Quanto à irregularidade referente ao não atendimento pela empresa Mais Construtora Ltda. da cláusula 4.1.3.9.6.2 do edital, por ter apresentado licença de operação já vencida Loc 248/2011 de uma usina de confecção de CBUQ, acompanho as conclusões do diretor da subunidade técnica, que contou com a anuência da dirigente máxima da SeinfraUrbana, no sentido de que não há elementos concretos para afirmar que a flexibilidade na aceitação da licença pendente de validação pelo órgão ambiental tenha constituído fator de quebra da isonomia e direcionamento do certame. Assim, acolho as razões de justificativa apresentadas pela Sra. Damaris de Jesus Santos e pelo Sr. Jayme Silveira de Aragão Gesteira com relação a esse fato.
Com essas considerações, voto para que seja aprovada a minuta de acórdão que ora submeto à consideração deste Colegiado.
TCU, Sala das Sessões, em 11 de outubro de 2022.
Ministro VITAL DO RÊGO 
Relator